ACORDAO-COMPLETO-2440762

ACÓRDÃO 8448/2021 ATA 22/2021 - SEGUNDA CÂMARA

VISTOS, relatados e discutidos estes autos de tomada de contas especial instaurada pelo Fundo Nacional de Desenvolvimento da Educação (FNDE) , originalmente em desfavor dos ex-Prefeitos Municipais de Jussara (GO) , Srs. Joaquim Alves de Castro Neto, na gestão 2005-2008; Paulo Lucésio Carvalhaes, nos períodos entre 1/1/2009 e 28/6/2012 e 1/11/2012 e 31/12/2012; Wilson da Silva Santos, entre 29/6/2012 e 31/10/2012; e da Sra. Tatiana Ranna dos Santos, na gestão 2013-2016, em virtude da omissão no dever de prestar contas do Convênio 830331/2007, cujo objeto consistia na concessão de apoio financeiro para construção de uma unidade escolar de educação infantil, conforme projeto-padrão do Programa Nacional de Reestruturação e Aparelhagem da Rede Escolar Pública de Educação Infantil - Proinfância, celebrado em 26/12/2007, 
ACORDAM os Ministros do Tribunal de Contas da União, reunidos em sessão da 2ª Câmara, em:
9.1. acatar as razões de justificativa apresentadas pelos Srs. Francisco Evermando Vieira da Silva Coelho, Leopoldo Jorge Alves Júnior, Renilda Peres de Lima e Tiago Lippold Radünz, julgando regulares suas contas, nos termos do art. 16, inciso I, da lei 8.443/92, c/c o art. 207, parágrafo único do Regimento Interno do TCU;
9.2. julgar irregulares as contas de Paulo Lucésio Carvalhaes e da empresa Porto Cristo Engenharia Ltda, nos termos dos arts. 1º, inciso I, 16, inciso III, alíneas "b" e "c", § 2º, da Lei 8.443/1992, condenando-os, solidariamente, ao pagamento das importâncias a seguir especificadas, atualizadas monetariamente e acrescidas dos juros de mora, calculadas a partir das datas discriminadas até a data da efetiva quitação do débito, fixando-lhes o prazo de quinze dias, para que comprovem, perante o Tribunal (art. 214, inciso III, alínea "a", do Regimento Interno) , o recolhimento das referidas quantias aos cofres do Fundo Nacional de Desenvolvimento da Educação, nos termos do art. 23, inciso III, alínea "a", da Lei 8.443/1992:
	VALOR (R$) 
	DATA

	16.902,19
	13/7/2011

	56.727,18
	10/6/2011

	55.255,63
	18/5/2011

	57.342,84
	19/4/2011

	54.053,08
	28/3/2011

9.3. aplicar ao sr. Paulo Lucésio Carvalhaes e à empresa Porto Cristo Engenharia Ltda., individualmente, a multa prevista nos arts. 19, caput, e 57 da Lei 8.443/1992, no valor de R$ 30.000,00 (trinta mil reais) , com a fixação do prazo de quinze dias, a contar da notificação, para comprovarem, perante o Tribunal (art. 214, inciso III, alínea "a", do Regimento Interno) , o recolhimento da dívida aos cofres do Tesouro Nacional, atualizadas monetariamente desde a data do acórdão até a do efetivo recolhimento, se forem pagas após o vencimento, na forma da legislação em vigor;
9.4. autorizar, desde logo, a cobrança judicial das dívidas, nos termos do art. 28, inciso II, da Lei 8.443/1992, c/c o art. 219, inciso II, do Regimento Interno do TCU, caso não atendida a notificação; 
9.5. autorizar, desde logo, se requerido pelos responsáveis, com fundamento no art. 26 da Lei 8.443/1992 c/c o art. 217 do Regimento Interno do TCU, o parcelamento das dívidas em até 36 (trinta e seis) parcelas, incidindo sobre cada uma os encargos legais devidos, sem prejuízo de alertá-los de que, caso optem por essa forma de pagamento, a falta de comprovação do recolhimento de qualquer parcela implicará o vencimento antecipado do saldo devedor, nos termos do art. 26, parágrafo único, da Lei 8.443/1992 c/c o art. 217, §2º, do Regimento Interno do TCU;
9.6. dar ciência desta decisão aos responsáveis, ao FNDE, à Procuradoria da República no Estado de Goiás, nos termos do § 3º do art. 16 da Lei 8.443/1992 c/c o § 7º do art. 209 do Regimento Interno do TCU, e ao Tribunal de Contas dos Municípios de Goiás.

Tomada de Contas Especial. Convênio nº 830.331/2007(Siafi 600436), firmado entre o Fundo Nacional de Desenvolvimento da Educação-FNDE e o município de Jussara-GO

Segunda Câmara

Município de Jussara - GO.

3. Interessados/Responsáveis:
3.1. Interessado: Secretaria de Educação Básica (00.394.445/0124-52)
3.2. Responsáveis: Francisco Evermando Vieira da Silva Coelho (XXX.867.661-XX); Leopoldo Jorge Alves Junior (XXX.469.757-XX); Paulo Lucesio Carvalhães (XXX.008.431-XX); Porto Cristo Engenharia Ltda. (09.548.715/0001-58); Renilda Peres de Lima (XXX.736.131-XX); Tiago Lippold Radünz (XXX.466.330-XX).

13.1. Ministros presentes: Bruno Dantas (Presidente), Augusto Nardes (Relator), Aroldo Cedraz e Raimundo Carreiro.
13.2. Ministro-Substituto presente: Marcos Bemquerer Costa.

AUGUSTO NARDES

Transcrevo a seguir a instrução lavrada pelo auditor encarregado do feito no âmbito da Secretaria de Controle Externo de Tomada de Contas Especial - SecexTCE (peça 128) , que contou com a anuência do corpo diretivo da unidade (peças 129 e 130) :
INTRODUÇÃO
1.	Cuida-se de processo de tomada de contas especial instaurada pelo Fundo Nacional de Desenvolvimento da Educação (FNDE) , originalmente em desfavor dos ex-Prefeitos Municipais de Jussara (GO) , Srs. Joaquim Alves de Castro Neto, na gestão 2005-2008; Paulo Lucésio Carvalhaes, nos períodos entre 1/1/2009 e 28/6/2012 e 1/11/2012 e 31/12/2012; Wilson da Silva Santos, entre 29/6/2012 e 31/10/2012; e da Sra. Tatiana Ranna dos Santos, na gestão 2013-2016 (peça 3, p. 96; e peça 8, p. 136-144) , todos em virtude da omissão no dever de prestar contas do Convênio 830331/2007 - Siafi 600436 (peça 1, p. 234- 256) , cujo objeto consistia na concessão de apoio financeiro para construção de uma unidade escolar de educação infantil, conforme projeto-padrão do Programa Nacional de Reestruturação e Aparelhagem da Rede Escolar Pública de Educação Infantil - Proinfância (peça 1, p. 183-185) , celebrado na data de 26/12/2007.
HISTÓRICO 
Conforme previsto na Cláusula Quinta do termo do convênio, o seu valor foi inicialmente estimado em R$ 707.070,71, dos quais R$ 700.000,00 seriam repassados pelo FNDE e R$ 7.070,71 corresponderiam à contrapartida do convenente (peça 1, p. 242) .
Em 12/6/2008, antes da liberação dos recursos, o convenente encaminhou ao FNDE a reformulação do plano de trabalho e outra planilha orçamentária, com reajuste do valor inicialmente pactuado para R$ 950.708,00 (peça 1, p. 369) , tendo sido firmado, com esse propósito, o Segundo Termo Aditivo, em 28/12/2010 (peça 2, p. 289-293) , acrescendo o valor de R$ 243.637,29 ao convênio, sendo que a importância de R$ 241.200,92 seria repassada pelo FNDE e R$ 2.436,37 corresponderiam à contrapartida do convenente, tudo com respaldo da área técnica (peça 2, p. 6-18) e jurídica (peça 2, p. 261-267) da autarquia. Ao final, o valor global do convênio passou a ser de R$ 950.708,00, dos quais R$ 941.200,92 seriam repassados pelo FNDE e R$ 9.507,08 corresponderiam à contrapartida do convenente.
Os recursos federais foram creditados em duas contas correntes da agência 0639-4 do Banco do Brasil S/A (peças 28-29) , conforme consignado na tabela abaixo:
	Ordem Bancária
	Data do Crédito
	Valor Repassado (R$) 
	Conta Creditada

	2008OB656145
	24/06/2008
	700.000,00
	12.884-8

	2011OB701355
	04/03/2011
	241.200,92
	15.230-7

A contrapartida correspondente ao primeiro repasse do FNDE, no valor de R$ 7.070,71, foi creditada na conta específica em 3/11/2008 (peça 29, p. 92) . Não foi localizado nos autos o aporte relativo à segunda parcela da contrapartida, no valor de R$ 2.436,37.
A vigência original do ajuste, estabelecida na forma da Cláusula Quarta do termo, até a data de 17/6/2009, foi elastecida em diversas oportunidades, estendendo-se até 6/11/2014, com previsão para apresentação da prestação de contas até 5/1/2015 (peça 1, p. 242; e peça 8, p. 128) .
Inerte a municipalidade convenente após aquela data, os ex-Prefeitos Joaquim Alves de Castro Neto (gestão 2005-2008) , Paulo Lucésio Carvalhaes (gestor entre 1/1/2009 e 28/6/2012 e 1/11/2012 e 31/12/2012) , Wilson da Silva Santos (gestor entre 29/6/2012 e 31/12/2012) e Tatiana Ranna dos Santos (gestão 2013-2016) foram notificados por omissão quanto ao dever de prestar contas (peça 8, p. 66-86) .
Remanescendo a situação irregular, a Informação 64/2015 - SEAPC/COAPC/CGCAP/DIFIN/FNDE/MEC, datada de 5/5/2015 (peça 8, p. 88-90) , recomendou a instauração da tomada de contas especial, deflagrada pelo relatório do tomador de contas 137/2015 - DIREC/COTCE/CGCAP/DIFIN/FNDE/MEC, datado de 17/6/2015, que concluiu pela responsabilidade solidária de todos aqueles alcaides notificados, pelo valor original de R$ 941.200,92 (peça 8, p. 94-114) , entendimento chancelado pelas instâncias subsequentes do controle interno (peça 8, p. 146-151) , manifestações das quais tomou ciência a autoridade ministerial (peça 8, p. 152) .
Detectando a necessidade de suplementação do acervo probatório, em sua primeira intervenção nos autos (peças 10-11) , a SECEX-MG promoveu diligências (peças 12-13) à municipalidade, para acostar cópias de documentos referentes à execução do convênio, e ao Banco do Brasil, para solicitar extratos bancários. Como resposta, foram remetidos pelo município esclarecimentos e documentos (peças 17-22 e 30-39) e os extratos bancários (peças 23-29) , também foram incorporados aos autos. 
Em 16/2/2017, porém, o FNDE noticiou (peça 40) à unidade técnica que a Sra. Tatiana Ranna dos Santos, ex-Prefeita na gestão 2013-2016, haveria apresentado documentação a título de prestação de contas, a qual seria objeto de elaboração de nota técnica pela autarquia, com posterior remessa ao TCU.  
Logo em seguida, na data de 24/4/2017, o Sr. Joaquim Alves de Castro Neto, ex-Prefeito na gestão 2005-2008, encaminhou ao TCU esclarecimentos a título de alegações de defesa (peça 41) , sustentando, em síntese, que no âmbito de ação civil pública por improbidade administrativa movida pelo FNDE contra todos os alcaides arrolados, haveria sido reconhecido que o dever de prestar contas dos recursos aplicados incumbiria unicamente à Sra. Tatiana Ranna dos Santos, ex-Prefeita na gestão 2013-2016, em cujo período de mandato situar-se-ia o prazo final para o implemento daquela obrigação de fazer. 
Posteriormente, em nova manifestação nos autos (peça 43) , a unidade técnica posicionou-se pela realização de nova diligência, desta feita junto ao FNDE, para encaminhamento da nota técnica referida no documento de peça 40, nos seguintes termos: 
10. Dessa maneira, torna-se necessário a realização de diligência junto ao FNDE, relativamente ao exposto no Ofício 2329/2017/Dimoc/Cotce/Cgcap/Difin-FNDE (peça 40) para que apresente as seguintes informações/documentos: 
a) parecer técnico e financeiro emitido sobre a prestação de contas, apresentada de forma intempestiva, referente ao Convênio 830.331/2007, Siafi 600436, conforme consta do Ofício 2.329/2017 de procedência do FNDE; 
b) esclarecer se, além da entrega intempestiva da prestação de contas, persiste alguma irregularidade referente à gestão do aludido convênio sob a responsabilidade dos Srs. Joaquim Alves de Castro Neto (gestão 2005 a 2008) , Paulo Lucésio Carvalhaes (gestão 2009 a 28/06/2012) , Wilson da Silva Santos (gestão 29/06/2012 a 31/12/2012) e Tatiana Ranna dos Santos, (gestão 2013 a 2016) . Em caso positivo, individualizar a responsabilidade de cada gestor, apontando as irregularidades e as evidências pertinentes, pelas quais cada um dos gestores citados deve ser responsabilizado, bem como, encaminhar novo demonstrativo de débito, se houver.
Envidada a diligência alvitrada (peça 45) , a SECEX-MG obteve como retorno a informação de que teria havido a necessidade de notificar os responsáveis previamente à elaboração da nota técnica (peças 47-49) . Reiterada a diligência (peça 50) , foram aduzidos pronunciamentos que não correspondiam exatamente aos elementos solicitados (peças 52-53) . Novamente reiterada a diligência (peça 54) , foram remetidos novos documentos (peças 58-62) , que foram afinal objeto de nova análise pela SECEX-MG (peça 66) , que reproduzimos parcialmente na sequência, com ajustes de forma: 
Constata-se, ainda, que o referido município celebrou contrato com a empresa Porto Cristo Engenharia Ltda., para edificação de escola de ensino infantil, no valor global de R$ 948.409,82, em 1º/8/2008, assim como expediu ordem de serviço para início da obra, em 4/8/2008 com data de término prevista para 31/1/2009 (peça 4, p. 52-72; e peça 18, p. 39) .
A aplicação da primeira parcela dos recursos repassados pelo FNDE, em 24/6/2008 (peça 29, p. 97) , ocorreu no período de 4/8/2008 a 19/2/2009 e totalizou R$ 729.208,87 (repasse mais aplicação financeira) , sendo que 96,37% dessa execução financeira foi realizada na gestão do Sr. Joaquim Alves Castro Neto e 3,63% na gestão do Sr. Paulo Lucésio Carvalhaes (vide Apêndice B) .
A aplicação da segunda parcela dos recursos repassados pelo FNDE, em 4/3/2011 (peça 28, p. 64) , ocorreu no período de 4/3/2011 a 13/7/2011 e totalizou R$ 240.280,92 (vide Apêndice B) , sendo que essa execução financeira foi integralmente realizada na gestão do Sr. Paulo Lucésio Carvalhaes. Entretanto, observa-se no boletim da primeira supervisão in loco, realizada pelo FNDE, em 27/8/2013, que a obra estava "Paralisada" e com 68,65% de execução física (peça 3, p. 252-269) .
Ademais, nota-se que, em 20/10/2013, a Sra. Tatiana Ranna dos Santos, prefeita do município de Jussara-GO na gestão 2013-2016, solicitou ao FNDE um aditivo financeiro no valor de R$ 391.284,00 para finalização da obra. Segundo a justificativa apresentada, todo o recurso repassado pelo FNDE havia sido utilizado em pagamentos efetuados à empresa contratada, mas a construção da escola de educação infantil encontrava-se paralisada com 70,53% de execução física (peça 5, p. 116118) .
Esse pedido foi reiterado em 19/2/2014, oportunidade em que o montante dos recursos necessário para conclusão da obra foi alterado para R$ 394.154,18 (peça 6, p. 214-230) .
Em resposta datada de 26/2/2014, o FNDE comunicou à prefeita que obras com desequilíbrio físico e financeiro não eram passíveis de terem seus valores aditivados. Acrescentou que, nessa situação, haveria duas possibilidades, a saber: (i) devolução do valor corrigido à conta do convênio; ou (ii) equilibrar a execução física da obra relativa aos serviços já pagos (peça 4, p. 168172) .
De acordo com auditoria técnica de engenharia contratada pelo município de Jussara-GO e realizada em setembro de 2015, teria sido executado 72,60% do objeto pactuado. Contudo, levandose em consideração os itens que deveriam ser refeitos e o desgaste decorrente do tempo de paralisação da obra, seriam efetivamente aproveitados 63,66% dos serviços executados para a conclusão da obra (peça 18, p. 27-37) .
Consta nos autos que o município de Jussara-GO celebrou contrato com a empresa Mileng Milênio Engenharia e Construções Ltda-ME, em 11/8/2016, no valor global de R$ 704.640,37, para conclusão da construção da Creche Proinfância Tipo B Padrão FNDE, com prazo de seis meses de execução (peça 34, p. 7-15) .
Consoante a Nota Técnica 6/2017/DIESP/COAPC/CGAPC/DIFIN, emitida pelo FNDE, o convenente enviou os dados referentes à prestação de contas, em 4/10/2016 (peça 62, p. 31) . Ademais, verifica-se no parecer preliminar de execução física que a obra estaria concluída, conforme vistoria realizada em 24/4/2017 (peça 62, p. 3) . E constata-se no parecer conclusivo de execução física que a Coordenação de Gestão, Articulação e Projetos Educacionais (CGEST/DIGAP/FNDE/MEC) concluiu haver divergências na execução do plano de trabalho que teriam causado prejuízo ao erário no valor de R$ 34.312,66 (peça 62, p. 28) .
Em tese, apenas a Sra. Tatiana Ranna dos Santos, prefeita do município de Jussara/GO, estaria omissa no dever de prestar contas, pois o prazo final para comprovação da regular aplicação dos recursos do Convênio 830331/2007, encerrou-se durante a sua gestão.
No entanto, os entendimentos adotados no voto condutor do Acórdão 438/2016-2ª Câmara, Rel. Min. Marcos Bemquerer, e do Acórdão 5.773/2015TCU1ª Câmara, Rel. Min. José Múcio Monteiro, asseguram que a omissão no dever de prestar contas fica caracterizada somente a partir da citação por essa irregularidade. Ainda conforme tais entendimentos, a "apresentação da prestação de contas a destempo, mas até o momento anterior ao da citação pelo TCU, configura intempestividade no dever de prestar contas".
Ademais, importa ressaltar que a referida ex-prefeita ajuizou ação civil pública contra a empresa Porto Cristo Engenharia Ltda., em 30/10/2013, e ação civil pública por ato de improbidade administrativa em face dos ex-prefeitos, Srs. Joaquim Alves de Castro Neto e Paulo Lucésio Carvalhaes, em 27/5/2014. Com as referidas ações, o município buscava a finalização da obra ou a reparação dos danos causados (peça 17, p. 5-29) .
Dessarte, entende-se que a eventual responsabilização da prefeita sucessora pela intempestividade na prestação de contas quanto a recursos federais recebidos por seus antecessores pode ser afastada, consoante entendimentos sedimentados no Enunciado da Súmula TCU 230.
Prosseguindo com a análise, abordando agora diretamente a execução do convênio, a instrução técnica apresenta, em síntese, as seguintes ponderações e conclusões: 
14.1	No tocante à primeira parcela dos recursos repassados, acrescida dos frutos de aplicação financeira, foi utilizado no período de 4/8/2008 a 19/2/2009 o valor total de R$ 729.208,87 (sendo que 96,37% dessa execução financeira foi realizada na gestão do Sr. Joaquim Alves Castro Neto e 3,63% na gestão do Sr. Paulo Lucésio Carvalhaes) , havendo compatibilidade entre a execução física registrada (76,88%) , atestada pelo engenheiro responsável pela fiscalização, Sr. Ricardo Saldanha Rodrigues (peça 6, p. 176-188; e peça 19, p. 7-9) e a execução financeira (75,22%) , percentuais igualmente compatíveis com aqueles apurados em supervisão in loco realizada pelo FNDE (68,65% em 27/8/2013, bem como aquele quantificado em 72,60% pela auditoria técnica de engenharia contratada pelo município de Jussara-GO) - peça 3, p. 252-253; e peça 18, p. 27-37.
14.2	Já em relação à segunda parcela repassada, liberada em 4/3/2011, estaria prejudicada a análise, pois não seria possível identificar o percentual efetivamente executado, diante da falta de   continuidade das medições anteriores, estando a partir daquele momento registradas medições que abarcavam apenas itens avulsos de serviços previstos no cronograma de execução (peça 1, p. 309-321; e peça 22, p. 1521) , as quais sequer haviam sido chanceladas pela supervisão da contratante.
14.3	Consignou ainda a instrução a existência de duas outras medições, nas datas de 1/2/2012, no valor de R$ 22.267,00, e outra realizada em 4/6/2012, no valor de R$ 16.169,28, as quais, apesar de remeterem ao Contrato TP 04/2008, celebrado entre o município e a empresa Porto Cristo Engenharia, não guardavam correspondência com os débitos registrados nas contas específicas. Identificou-se, inclusive, que o pagamento referente à medição realizada em 1/2/2012 foi efetuado por meio de conta do Banco Itaú (peça 22, p. 24-27; e peças 28-29) .
14.4	Desta forma, as medições posteriores à segunda parcela repassada, em 4/3/2011, não poderiam ser aceitas, sendo necessária a citação do Sr. Paulo Lucésio Carvalhaes, na condição de prefeito do município de Jussara-GO (gestão 2009-2011) , e da empresa Porto Cristo Engenharia Ltda., executora da obra prevista no Convênio 830331/2007, por pagamentos indevidos no valor de R$ 240.280,92. Por conseguinte, foi proposta a citação do Sr. Paulo Lucésio Carvalhaes, na condição de prefeito do município de Jussara-GO (gestor entre 1/1/2009 e 28/6/2012 e 1/11/2012 e 31/12/2012) , e da empresa Porto Cristo Engenharia Ltda., contratada para a execução da obra prevista no Convênio 830331/2007 e beneficiária dos pagamentos sem comprovação da correspondente contraprestação contratual. 
14.5	Abordando o tema das sucessivas prorrogações da vigência do convênio, tidas como indevidas, e das deficiências da fiscalização a cargo do município, bem como leniência do FNDE em relação às postergações requeridas pela municipalidade, diante da lentidão na execução do objeto, sem justificativas adequadas, reproduzimos trechos da instrução de peça 66, em seu item 15, narrando detalhadamente a delonga e as reações da autarquia aos pleitos do convenente:
Situação encontrada: conforme o Ofício 2.129/2010-CGIMP/DIRPE/FNDE/MEC, datado de 18/8/2010, em uma vistoria técnica realizada no município de Jussara-GO, o FNDE constatou que a obra de construção da escola de educação infantil apresentava diversas irregularidades que comprometiam a sua boa execução e a realização plena do convênio. Por essa razão, o então prefeito, Sr. Paulo Lucésio Carvalhaes, foi notificado para adotar providências "com o objetivo de sanar os problemas apresentados e viabilizar, de forma correta, a entrega da obra e dos procedimentos administrativos, atendendo integralmente o objeto deste convênio" (peça 2, p. 206-210) .
2.1. Não obstante tais pendências, prosseguiram-se os trâmites visando à firmatura do termo aditivo de alteração de valor do objeto pactuado. Assim, sem verificar se providências requeridas foram cumpridas, o FNDE repassou mais R$ 241.200,92 ao município, em 4/3/2011.
2.2. Esse montante foi integralmente utilizado no curto período de quatro meses, até 8/7/2011. E, mesmo assim, o FNDE acolheu vários pedidos de pedidos de prorrogação da vigência do convênio.
2.3.  Com efeito, verifica-se que, depois desse segundo repasse, foram firmados dez termos aditivos de prorrogação da vigência do convênio, sendo seis durante a gestão do Sr. Paulo Lucésio Carvalhaes (do Terceiro até o Oitavo) e quatro na gestão da Sra.  Tatiana Ranna dos Santos (do Nono até o Décimo Segundo) .
2.4. Na justificativa do Terceiro Termo Aditivo, datada de 15/4/2011, o referido ex-prefeito alegou que a obra estava em estágio de acabamento e pleiteou 360 dias de prorrogação. Na análise do pedido, a Diretoria de Programas e Projetos Educacionais (DIRPE/FNDE) argumentou que a obra estava com 70,90% de execução e recomendou a prorrogação por mais 120 dias. Assim, a vigência do convênio foi prorrogada pelo prazo recomendado, no período de 6/6/2011 a 3/10/2011 (peça 2, p. 305-307, 309-313 e 333-335) .
2.5. Em 23/8/2011, o ex-prefeito alegou haver "necessidade de um prazo de 90 dias para garantir a finalização da obra". Nessa ocasião, 99,62% dos R$ 241.200,92 repassados no início de março/2011 já haviam sido utilizados pelo Sr. Paulo Lucésio Carvalhaes, mas a DIRPE manifestouse nos seguintes termos: "somos pelo DEFERIMENTO do pleito, mediante a lavratura de Termo Aditivo, visando complementação financeira do convênio em tela e sua prorrogação de vigência até 01/01/2012 não incluído o prazo para apresentação da prestação de contas" (peça 2, p. 345-349) . 
2.6. Nessa esteira, foi firmado o Quarto Termo Aditivo ao Convênio 830331/2007, assim como o Quinto até o Oitavo Termo Aditivo, que foram celebrados durante a gestão do Sr. Paulo Lucésio Carvalhaes (peça 2, p. 369-370; peça 3, p. 10-12, 38-40, 76-78 e 126-128) .
2.7. Nos pedidos de prorrogação, o ex-prefeito alegou haver necessidade de um prazo maior para finalizar a obras ou que a obra não havia sido finalizada dentro do prazo do termo aditivo anterior (peça 2, p. 382; peça 3, p. 24, 58 e 94) . Em todos os casos, a DIRPE/FNDE opinou pelo deferimento do pleito, sem restrições (peça 2, p. 384-385; peça 3, p. 28-30, 62-63 e 114-116) .
2.8. Quanto ao Oitavo Termo Aditivo, vale ressaltar a DIRPE/FNDE ponderou que o convênio já estiva com 2.308 dias de vigência, mas considerou que haveria interesse público em concluir a obra e a dilação do prazo não acarretaria prejuízo ao erário. Também é oportuno salientar que esse termo foi firmado em 26/12/2012 e prorrogou a vigência do convênio até 5/4/2013. Porém, o Sr. Paulo Lucésio Carvalhaes, que já havia utilizado todo o recurso da segunda parcela do convênio no período de 4/3/2011 a 137/7/2011, teve seu mandato encerrado em 31/12/2012 (peça 3, p. 114-116) .
2.9. Essas prorrogações se sucederam durante a gestão da Sra. Tatiana Santos de Castro até o Décimo Terceiro Termo Aditivo, que prorrogou a vigência do convênio até 6/11/2014 (peça 5, p. 202-204) .
2.10. Apenas em 16/4/2013, a Diretoria de Gestão, Articulação e Projetos Educacionais (DIGAP/FNDE) solicitou providências do município "com o intuito de sanar os problemas apresentados e viabilizar a correta conclusão da obra e dos procedimentos administrativos, possibilitando o cumprimento do objeto deste convênio". E somente em 27/8/2013 foi realizada a primeira supervisão in loco, a qual constatou haver 68,68% de execução sobre o objeto (peça 3, p. 188 e 252-253) .
2.11. Diante do exposto, resta evidenciado que houve falha no dever de fiscalização das verbas públicas. Essa falha foi notada pelo Juiz Federal da 4ª Vara, em Goiânia, ao apreciar uma ação civil de responsabilidade por ato de improbidade administrativa ajuizada pelo FNDE, em 31/7/2015, em face dos ex-prefeitos envolvidos na execução do Convênio 830331/2007.
2.12. Naquela oportunidade, o Magistrado consignou que, em 18/8/2010, o FNDE constatara uma série de irregularidades na execução do convênio, tendo fixado o prazo de quinze dias para que o município corrigisse tais irregularidades. Contudo, "não realizou novas vistorias e, já em 28/12/2010, firmou novo termo aditivo, agora para acrescentar o montante de R$ 243.637,29 ao valor do convênio".
2.13. Ele também ressaltou que "a vigência do convênio foi ainda prorrogada pelo FNDE por outras sete vezes" [grifo do original]. Mas o órgão concedente "só resolveu instaurar tomadas de contas especial para averiguar o convênio após determinação nesse sentido emanada do TCU" (peça 42, p. 46) .
2.14. Apesar de tais considerações, o Juiz não apurou as responsabilidades pelas falhas de fiscalização do FNDE, porque aquela ação não era o meio competente para tanto. Dessa forma, cabe ao TCU promover essa apuração.
15	Ao cabo do exame técnico, a SECEX-MG apontou ainda a existência de valores que remanesciam nas contas correntes específicas, ou em aplicações a estas vinculadas: 
havia um saldo de R$ 101,62 na Conta 15.2307 da Agência 0639-4 do Banco do Brasil S/A que foi transferido para aplicação no BB CP Administrativo Supremo, em 16/4/2012 (peça 28, p. 35) . Também há indícios da existência de saldo remanescente do Convênio 830331/2007 em aplicação vinculada à Conta 12.884-8 da Agência 0639-4 do Banco do Brasil (vide peça 3, p. 281; peça 5, p. 166; e peça 42, p. 24) .
16.	Diante desta última constatação, foi alvitrada a notificação do município de Jussara-GO para que procedesse ao levantamento de eventuais saldos de recursos do referido convênio existentes em aplicações financeiras vinculadas às Contas 12.884-8 e 15.230-7 da Agência 0639 do Banco do Brasil S/A e, em caso de existência de saldo, fossem restituídos os valores apurados ao FNDE, dando ainda ciência àquela unidade técnica acerca das providências adotadas para cumprimento dessa determinação, no prazo de quinze dias.
17.	Entendendo caracterizado débito em relação a parte dos recursos repassados e reputando irregulares as celebrações desses termos aditivos, diante das circunstâncias narradas, as quais teriam evidenciado prorrogações sucessivas e imotivadas do convênio por 1.250 dias (quase três anos e meio) , para as quais haveriam concorrido agentes do FNDE, sendo que o então prefeito Paulo Lucésio Carvalhaes já havia utilizado 98,62% dos R$ 243.637,29 repassados pelo FNDE, na data de 4/3/2011, com grande discrepância em relação à execução física correspondente, a unidade técnica, com fulcro em delegação de competência, empreendeu a realização dos seguintes atos preliminares: 
17.1	Citação:
	Responsável
	Cargo/Função/Condição
	Período
	Irregularidade
	Conduta
	Dispositivos Violados

	Paulo Lucésio Carvalhaes (peça 68) 
	Ex-Prefeito Municipal 
	entre1/1/2009 e 28/6/2012 e 1/11/2012 e 31/12/2012
	execução parcial do objeto pactuado no Convênio 830331/2007
	realizar pagamentos no montante de R$ 240.280,92 à empresa Porto Cristo Engenharia Ltda. (CNPJ 09.548.715/0001-58) , signatária do Contrato TP04/2008, com base em medições apresentadas pela contratada, em 28/3/2011, 15/4/2011, 12/5/2011, 10/6/2011 e 8/7/2011, sem os termos de recebimento pela comissão fiscalizadora, sem a emissão do competente atesto nos documentos de cobrança e sem a efetiva comprovação da execução dos serviços medidos
	arts. 22 e 38, inciso II, alínea "a", da Instrução Normativa - STN 1-1997; Cláusula Terceira, inciso II, alíneas "k" e "l", do Convênio 830331/2007; e Cláusulas Terceira, parágrafo segundo, alínea "a", e Nona do Contrato 04 TP/2008.

	Porto Cristo Engenharia Ltda. (CNPJ 09.548.715/0001-58) - peça 69
	signatária do Contrato TP04/2008
	Não se aplica
	execução parcial do objeto pactuado no Convênio 830331/2007
	receber pagamentos no montante de R$ 240.280,92 com base em medições apresentadas em 28/3/2011, 15/4/2011, 12/5/2011, 10/6/2011 e 8/7/2011, sem os termos de recebimento pela comissão fiscalizadora, sem a emissão do competente atesto nos documentos de cobrança e sem a efetiva comprovação da execução dos serviços medidos;
	arts. 22 e 38, inciso II, alínea "a", da Instrução Normativa - STN 1-1997; Cláusula Terceira, inciso II, alíneas "k" e "l", do Convênio 830331/2007; e Cláusulas Terceira, parágrafo segundo, alínea "a", e Nona do Contrato 04 TP/2008

17.2	 Audiência:
	Responsável
	Cargo/Função
	Período
	Conduta
	Dispositivos Violados

	Tiago Lippold Radünz (peça 70) 
	Coordenador-Geral de Infraestrutura Educacional - FNDE
	22/1/2009 a 19/11/2014 (peça 2, p. 142-144; e peça 6, p. 304) 
	recomendar o deferimento de sucessivos pedidos de prorrogação da vigência do Convênio 830331/2007, depois de o ex-prefeito Paulo Lucésio Carvalhaes haver utilizado, até 13/7/2011, 99,62% dos recursos repassados pelo FNDE ao município de Jussara/GO, em 4/3/2011, por meio da Ordem Bancária 211OB701355, sem a comprovação da corresponde execução física da obra.
	Não indicados

	Francisco Evermando Vieira da Silva Coelho (peça 73) 
	Coordenador-Geral Substituto de Infraestrutura Educacional - FNDE
	 (peça 2, p. 384385; e peça 3, p. 28-30, 62-63, 114115, 148149, 202-204, 230-232; e peça 5, p. 182) 
	recomendar o deferimento de sucessivos pedidos de prorrogação da vigência do Convênio 830331/2007, depois de o ex-prefeito Paulo Lucésio Carvalhaes haver utilizado, até 13/7/2011, 99,62% dos recursos repassados pelo FNDE ao município de Jussara/GO, em 4/3/2011, por meio da Ordem Bancária 211OB701355, sem a comprovação da correspondente execução física da obra.
	Não indicados

	Leopoldo Jorge Alves Júnior (peça 72) 
	Diretor de Programas e Projetos Educacionais - - FNDE
	26/12/2007 a 30/9/2011 (peça 1, p. 262; e peça 2, p. 347-349) 
	a.1.1) não providenciar, antes da celebração do Segundo Termo Aditivo, que alocou mais R$ 243.637,29 para execução do objeto pactuado no Convênio 830331/2007, a realização de diligências ou vistorias a fim de exigir o cumprimento das providências requeridas ao município de Jussara-GO, por meio do Ofício 2129/2010 CGIMP/DIRPE/FNDE/MEC, datado de 18/8/2010;
.1.2) não providenciar a realização de supervisões in loco a fim de verificar o andamento do cronograma físico-financeiro do objeto pactuado no Convênio 830331/2007; e
.1.3) recomendar o deferimento de sucessivos pedidos de prorrogação da vigência do Convênio 830331/2007, depois de o ex-prefeito Paulo Lucésio Carvalhaes haver utilizado, até 13/7/2011, 99,62% dos recursos repassados pelo FNDE ao município de Jussara-GO, em 4/3/2011, por meio da Ordem Bancária 211OB701355, sem a comprovação da correspondente execução física da obra.
	Não indicados

	Renilda Peres de Lima (peça 71) 
	Diretora de Gestão, Articulação e Projetos Educacionais -  FNDE
	26/12/2011 a 30/11/2014 (peça 2, p. 384-385; e peça 8, p. 24) 
	a.2.1) não providenciar a realização de supervisões in loco a fim de verificar o andamento do cronograma físico-financeiro do objeto pactuado no Convênio 830331/2007; e
a.2.2) recomendar o deferimento de sucessivos pedidos de prorrogação da vigência do Convênio 830331/2007, depois de o ex-prefeito Paulo Lucésio Carvalhaes haver utilizado, até 13/7/2011, 99,62% dos recursos repassados pelo FNDE ao município de Jussara-GO, em 4/3/2011, por meio da Ordem Bancária 211OB701355, sem a comprovação da correspondente execução física da obra.
	Não indicados

18.	Em relação à notificação da municipalidade, para devolução dos recursos que permaneciam nas contas correntes específicas, foi empreendida como citação (peça 87) , pelo valor original de R$ 604,27, quantia posteriormente recolhida em atenção ao chamamento (peça 88) .
19.	As demais notificações intentadas apresentaram os seguintes resultados: 
	Responsável
	Notificação
	Aviso de Recebimento
	Resposta

	Paulo Lucésio Carvalhaes (peça 68) 
	Citação
	9/5/2018 (peça 75) 
	Peças 104-106

	Porto Cristo Engenharia Ltda. (CNPJ 09.548.715/0001-58) - peça 69
	Citação
	Devolvido por ausência (peça 76) 
	-

	Tiago Lippold Radünz (peça 70) 
	Audiência
	16/5/2018 (peça 78) 
	Peça 102

	Francisco Evermando Vieira da Silva Coelho (peça 73) 
	Audiência
	7/6/2018 (peça 99) 
	Peças 100-101

	Leopoldo Jorge Alves Júnior (peça 72) 
	Audiência
	16/5/2018 (peça 79) 
	Peça 95

	Renilda Peres de Lima (peça 71) 
	Audiência
	17/5/2018 (peça 80) 
	Peças 90-92

20.	Redistribuído o processo para a SECEX-TCE, a unidade técnica, em sua primeira intervenção nos autos, em pareceres uníssonos (peças 110-112) , destacou, preliminarmente, que não fora efetuada de forma profícua a citação da empresa Porto Cristo Engenharia Ltda. (CNPJ 09.548.715/0001-58) , procedida a partir do expediente de peça 69, diante da devolução do expediente por ausência, sem registro posterior de novas tentativas de identificação de endereços atualizados da empresa, esgotando os meios para tanto (conforme preconiza a jurisprudência do TCU sobre o assunto) ou mesmo, diante de eventual inviabilidade incontornável quanto à satisfação desta exigência, a realização do chamamento editalício, conforme exigido por expressa previsão regimental (art. 179, inciso III, do Regimento Interno do TCU) . 
21.	Outrossim, foi identificado àquela oportunidade que, mediante o Ofício 27297/2018/Dimoc/Cotce/Cgapc/Difin-FNDE (peça 107) , de 15/8/2018, a autarquia houvera comunicado à SECEX-MG a apresentação extemporânea de documentação (peça 107, p. 2-32) , classificada no expediente como materialmente equivalente a prestação de contas do convênio em tela, pelo Sr. Wilson da Silva Santos, atual Prefeito Municipal de Jussara (GO) , a qual seria objeto de nota técnica a ser encaminhada ao TCU. 
22.	Em exame sucinto, a documentação agregada não congregava material inédito aos autos. 
23.	Paralelamente, tendo em vista que o FNDE encaminhara, de forma equivocada (peça 108) , conquanto mencionando corretamente o número deste processo de tomada de contas especial no TCU e o próprio número do convênio (original e no Siafi) , a Nota Técnica 8/2018/DIESP/COAPC/CGAPC/DIFIN, cujo objeto não era o tema deste processo, mas sim o Convênio 830329/2007, celebrado entre o FNDE e o município de Itapaci (GO) , identificou a unidade técnica a necessidade de corrigir a falha, mediante a solicitação de remessa do documento pertinente por parte da autarquia. 
24.	Considerando a conveniência da instrução processual e o contexto fático, a SECEX-TCE ponderou que a análise das defesas apresentadas e da nota técnica pertinente elaborada pelo repassador deveriam ser efetuadas em conjunto e confronto, sem prejuízo de abertura de nova oportunidade de manifestação dos responsáveis convocados caso algum elemento de prova ou argumento inédito, derivado da documentação referida, da lavra do FNDE, se mostrasse capaz de interferir no juízo de mérito.  
25.	Com essas ponderações, a unidade técnica, com amparo em delegação de competência do relator deste feito, Ministro Augusto Nardes, nos termos do art. 1º, inciso I, da Portaria-MIN-AN Nº 1, de 30/6/2015, efetuou diligência ao FNDE (peça 114) , para que encaminhasse a nota técnica, ou documento equivalente, mencionada no Ofício 27297/2018/Dimoc/Cotce/Cgapc/Difin/FNDE, de 15/8/2018, esclarecendo-se que a documentação encaminhada ao TCU pelo Ofício 8029/2019/ Dimoc/Cotce/Cgapc/Difin/FNDE, de 11/3/2019, referia-se, equivocadamente, ao Convênio 830329/2007, celebrado entre o FNDE e o município de Itapaci (GO) . 
26.	Efetuada a diligência, o FNDE encaminhou, por meio do Ofício 34145/2019/Diade/Cgapc/Difin-FNDE (peça 124) , a Nota Técnica 10/2019/DIESP/COAPC/CGAPC/DIFIN (peça 125) .
27.	Simultaneamente, foram envidadas novas tentativas de comunicação válida com a empresa Porto Cristo Engenharia Ltda. (CNPJ 09.548.715/0001-58) , para empreender a citação determinada pelo despacho de peça 83, as quais podem ser sintetizadas no quadro abaixo: 
	Expediente
	Destinatário
	Endereço
	Fonte do Endereço
	Aviso de Recebimento
	Nome do recebedor

	Ofício 7874/2019-TCU/Secex-TCE, de 4/9/2019 (peça 116) 
	Richard Wellber Avelar Representante Legal Porto Cristo Engenharia Ltda. (CNPJ: 09.548.715/0001-58) 
	Avenida Eurípedes Menezes, s/nº , Quadra APM-02, Lote 4 - Parque Industrial Aparecida 74.993-540 - Aparecida de Goiânia - GO
	Secretaria da Receita Federal
	Devolvido por mudança (peça 123) 
	-

	Ofício 7875/2019-TCU/Secex-TCE, de 4/9/2019 (peça 117) 
	Richard Wellber Avelar Representante Legal Porto Cristo Engenharia Ltda. (CNPJ: 09.548.715/0001-58) 
	Av. Milão - 1984, apt 604 D, Re. Eldorado 74.367-635 - Goiânia - GO
	Cadastro Nacional de Empresas
	Recebido em data não consignada no comprovante (peça 122) 
	Celina Barbosa RG 4614874

	Ofício 7876/2019-TCU/Secex-TCE, de 4/9/2019 (peça 118) 
	Richard Wellber Avelar Representante Legal Porto Cristo Engenharia Ltda. (CNPJ: 09.548.715/0001-58) 
	Av. Marechal Floriano Peixoto, 312 - Centro 76.170-000 - Anicuns - GO
	Tribunal Superior Eleitoral
	Recebido em 12/9/2019 (peça 121) 
	Ilegível RG 3208794153

	Ofício 7877/2019-TCU/Secex-TCE, de 4/9/2019 (peça 119) 
	Richard Wellber Avelar Representante Legal Porto Cristo Engenharia Ltda. (CNPJ: 09.548.715/0001-58) 
	Rua Marechal Lino de Morais, 500, Apt 1501-A - Residencial Hípica Parque - Cidade Jardim 74.413-140 - Goiânia - GO
	Secretaria da Receita Federal; Registro Nacional de  Carteira de Habilitação - RENACH
	Recebido em 11/9/2019 (peça 120) 
	José Gama RG 1597094

28.	Não houve resposta a quaisquer dos expedientes encaminhados. 
EXAME TÉCNICO 
29.	Cabe inicialmente perquirir sobre a validade da citação empreendida à empresa Porto Cristo Engenharia Ltda. (CNPJ 09.548.715/0001-58) , uma vez que não houve resposta aos expedientes remetidos. 
30.	A despeito da inércia da empresa citada, o chamamento foi exitoso, no sentido de proporcionar-lha a oportunidade de comparecer aos autos e exercer com plenitude o direito à ampla defesa e ao contraditório gravado na Constituição Federal.
31.	Já os endereços para os quais foram encaminhados os Ofícios 7875/2019-TCU/Secex-TCE, 7876/2019-TCU/Secex-TCE e 7877/2019-TCU/Secex-TCE, todos de 4/4/2019, destinados à empresa, na pessoa do Sr. Richard Wellner Avelar, sócio-administrador e responsável legal daquela, correspondem aqueles constantes das bases de dados mencionadas na tabela acima, sendo estas informações fornecidas pelo próprio destinatário às autoridades encarregadas de seu registro e guarda. 
32.	O fato de o aviso de recebimento ter sido assinado por pessoa alheia aos autos não invalida a notificação dirigida, uma vez que o art. 179, inciso II, do Regimento Interno do TCU estabelece que as comunicações processuais far-se-ão mediante carta registrada, com aviso de recebimento que comprove a entrega no endereço do destinatário. 
33.	A validade do critério de comunicação processual do TCU foi referendada pelo Supremo Tribunal Federal, nos termos do julgamento do MS-AgR 25.816/DF, por meio do qual se afirmou a desnecessidade da ciência pessoal do interessado, entendendo-se suficiente a comprovação da entrega do "AR" no endereço do destinatário:
EMENTA: AGRAVO REGIMENTAL. MANDADO DE SEGURANÇA. DESNECESSIDADE DE INTIMAÇÃO PESSOAL DAS DECISÕES DO TRIBUNAL DE CONTAS DA UNIÃO. ART. 179 DO REGIMENTO INTERNO DO TCU. INTIMAÇÃO DO ATO IMPUGNADO POR CARTA REGISTRADA, INICIADO O PRAZO DO ART. 18 DA LEI nº 1.533/51 DA DATA CONSTANTE DO AVISO DE RECEBIMENTO. DECADÊNCIA RECONHECIDA. AGRAVO IMPROVIDO.¿
34.	O envio de carta registrada com aviso de recebimento está expressamente enumerado entre os meios de comunicação de que dispõe o Tribunal de Contas da União para proceder às suas intimações.
35.	O inciso II do art. 179 do Regimento Interno do TCU é claro ao exigir apenas a comprovação da entrega no endereço do destinatário, bastando o aviso de recebimento simples.¿¿¿
¿¿36.	Não é outra a orientação da jurisprudência do TCU, conforme se verifica dos julgados a seguir transcritos:
São válidas as comunicações processuais entregues, mediante carta registrada, no endereço correto do responsável, não havendo necessidade de que o recebimento seja feito por ele próprio (Acórdão 3648/2013 - TCU - Segunda Câmara, Relator Ministro JOSÉ JORGE) ;
É prescindível a entrega pessoal das comunicações pelo TCU, razão pela qual não há necessidade de que o aviso de recebimento seja assinado pelo próprio destinatário. Entregandose a correspondência no endereço correto do destinatário, presume-se o recebimento da citação. (Acórdão 1019/2008 - TCU - Plenário, Relator Ministro BENJAMIN ZYMLER) ;
As comunicações do TCU, inclusive as citações, deverão ser realizadas mediante Aviso de Recebimento - AR, via Empresa Brasileira de Correios e Telégrafos, bastando para sua validade que se demonstre que a correspondência foi entregue no endereço correto. (Acórdão 1526/2007  TCU  Plenário, Relator Ministro AROLDO CEDRAZ) 
37.	Apesar de regularmente citada, a empresa deixou transcorrer in albis o prazo regimental de 15 dias, que lhes foi concedido para apresentar alegações de defesa e/ou efetuar o recolhimento do débito, motivo pelo qual se impõe o reconhecimento da revelia de que trata o art. 12, § 3º, da Lei 8.443/1992, para ambos. Deve ser ressaltado que a forma de contagem de prazos instituída pelo vigente Código de Processo Civil (lei 13.105/2015) , em dias úteis, é inaplicável à processualística de controle externo (Acórdão 2224/2018 - Plenário - Rel. Min. Marcos Bemquerer) , que segue sendo regida pela Resolução TCU 170/2004 nesse particular.
38.	A despeito da caracterização da revelia da empresa, devem ser considerados, no entanto, eventuais elementos já constantes dos autos, os quais poderiam, em tese, conceder-lha um juízo favorável.
39.	Deve-se observar que, nos processos do TCU, a revelia não implica a presunção de que sejam verdadeiras todas as imputações levantadas contra os responsáveis, diferentemente do que ocorre no processo civil, em que o não comparecimento do réu aos autos leva à presunção da verdade dos fatos narrados pelo autor. 
40.	Finalizada essa breve retrospectiva, bem como o introito analítico, emergindo na apreciação meritória, reconhece-se que os apontamentos cabíveis e necessários ao deslinde da matéria não são extensos.
41.	Não exsurgiram constatações posteriores que infirmem o entendimento externado pela unidade técnica na abordagem preliminar, não somente porque a empresa não apresentou alegações de defesa, como inexistem nos autos elementos que a favoreçam, não abarcados inicialmente. 
42.	Em se tratando de processo em que a parte interessada - a qual fora imputada débito - não se manifestou acerca das irregularidades imputadas, não há elementos para que se possa efetivamente aferir e reconhecer a ocorrência de boa-fé na conduta da empresa Porto Cristo Engenharia Ltda. (CNPJ 09.548.715/0001-58) , estando facultado a este Tribunal, desde logo, proferir o julgamento de mérito pela irregularidade das contas, conforme os termos dos §§ 2º e 6º do art. 202 do Regimento Interno do TCU (Acórdãos 2.064/2011-TCU-1ª Câmara - Rel. Min. Ubiratan Aguiar;  6.182/2011-TCU - 1ª Câmara - Rel. Min. Weder de Oliveira, 4.072/2010-TCU-1ª Câmara - Rel. Min. Valmir Campelo; 1.189/2009-TCU- 1ª Câmara - Rel. Min. Marcos Bemquerer; 731/2008-TCU-Plenário; Rel. Min. Aroldo Cedraz) . Como adiante será demonstrado, esse desfecho, porém, não será sugerido.
43.	Devem, na sequência, serem sintetizadas e examinadas as alegações de defesa do Sr. Paulo Lucésio Carvalhaes, ex-Prefeito Municipal nos períodos entre 1/1/2009 e 28/6/2012 e 1/11/2012 e 31/12/2012, bem como as razões de justificativa oferecidas pelos demais responsáveis, todos agentes públicos do FNDE. 
Alegações de defesa de Paulo Lucésio Carvalhaes (peças 104-106) 
44.	Os elementos apresentados pelo responsável são introduzidos por procuração ad judicia (peça 103) . 
45.	Na peça 104, em petição já assinada pelo advogado constituído, requer, sucintamente, que lhe seja reestabelecido prazo para a apresentação de defesa, diante da complexidade da demanda, conferido acesso aos autos e, outrossim, gratuidade de justiça, por não ter condições financeiras para arcar com custas e honorários advocatícios sem que houvesse prejuízo próprio e de sua família, prestando inclusive termo de declaração neste sentido (peça 105) e juntando documentos pessoais (peça 106) . 
46.	Na processualística de controle externo, não há previsão legal ou regimental para impor aos condenados em débito ou ao pagamento de multas, ou em decorrência de julgamento de contas pela irregularidade, ou qualquer outro provimento de sua jurisdição, ressarcimento de custas processuais pela parte vencida. O processo envolve custos, porém arcados unicamente pela União, independentemente de seu desfecho. 
47.	O prazo para apresentação de defesa, ordinariamente de 15 dias, conforme o art. 202, inciso II, do Regimento Interno, pode ser prorrogado, por mera solicitação do interessado. Contudo, caso deferido (e costumeiramente o é) , o termo inicial da prorrogação é o dia seguinte aquele ao termo final do inicialmente estabelecido (art. 183, parágrafo único do Regimento Interno) e, ainda que concedido neste caso particular, restaria exaurido quando decorrido quase um ano do pleito. Manifestações extemporâneas, desde que não caracterizem tumulto ou delonga processual como estratégia de defesa, como meios - entendidos como viáveis - de atingimento enviesado de perempções - endoprocessuais ou não - de interesse do litigante, são comumente admitidas e consideradas, em prol do princípio da verdade material. 
48.	Quanto ao acesso aos autos, as orientações específicas foram prestadas ao responsável no próprio expediente de citação (peça 68, p. 4) , com o seguinte teor: 
É possível requerer vista eletrônica dos autos, por meio do Portal TCU (www.tcu.gov.br > aba cidadão, serviços e consultas > e-TCU Processos > vista eletrônica de processos) , exceto no caso de processos/documentos sigilosos. Para tanto, devem ser providenciados o credenciamento e a habilitação prévia do responsável e/ou do procurador, no endereço eletrônico mencionado
49.	Mostra-se despiciendo, desta feita, requerimento formal ao Relator para ter vista dos autos. 
50.	Destarte, a manifestação é materialmente inerme, em nada aproveitando ao defendente, razão pela qual comporta integral rejeição.   
Razões de justificativa de Tiago Lippold Radünz (peça 102) 
51.	A argumentação do responsável inicia com uma cronologia dos eventos e aditivos de prazo e valor, útil até como retrospectiva, sendo de valia sintetizá-la nos seguintes substratos: 
51.1	O convênio foi celebrado em 26/12/2007, com vigência inicialmente estabelecida até 17/6/2009, prevendo a construção de unidade de educação infantil naquela municipalidade com base em um projeto padronizado "tipo B", no valor de R$ 707.070,71; 
51.2	As condições técnicas pertinentes, considerando a padronização do objeto, seriam preliminares, o que ensejou, logo em abril de 2008, a elaboração de documentação preliminar com reformulação de projeto, o que já elevou o valor para R$ 950.708,00; 
51.3	Como houve atraso, por parte do FNDE, no envio do projeto executivo à municipalidade, o repasse da primeira parcela do convênio somente foi efetuado na data de 20/6/2008, já com a obra em curso, desde 1/2/2008, conforme registros do Simec; 
51.4	Em 23/4/2010, houve apostilamento do convênio, prorrogando a vigência do convênio por mais 360 dias, com marco final em 5/6/2011; 
51.5	Em abril de 2011, o município, já na gestão da Sra. Tatiana Ranna dos Santos, solicitou nova prorrogação de prazo por 360 dias, sendo que nesse momento, a execução física declarada da obra, no SIMEC, era de 70,90% conforme informado pelo engenheiro fiscal do município, tendo sido concedidos pelo FNDE 120 dias, até 03/10/2011; 
51.6	Em 23/8/2011, a Prefeitura requereu nova prorrogação, sob a alegação de que o termo aditivo do convênio fora devolvido sem a assinatura do Presidente do FNDE, o que foi deferido, ocorrendo nova prorrogação da vigência, desta feita até 1/1/2012; 
51.7	Novas prorrogações foram concedidas, passando os termos finais para 31/3/2012 e 29/6/2012, constituindo este o sendo esta última creditada à alegação da titular da Prefeitura de que haveria necessidade de "maior prazo para finalizar a obra". 
51.8	Paralelamente à prestação de informações ao TCU, havida em junho de 2012, pela Coordenação-Geral de Implementação e Monitoramento de Projetos Educacionais, vinculada à Diretoria de Gestão, Articulação e Projetos Educacionais (CGIMP/DIGAP/FNDE) , de que a obra apresentava execução física de 77,96%, foi autorizada nova dilação de prazo, com novo termo final em 26/12/2012, pelo sétimo termo aditivo; 
51.9	Haveria impossibilidade de conclusão da creche no tempo estabelecido, sendo celebrado novo termo aditivo, prorrogando o prazo até 5/4/2013; 
51.10	Neste momento, o prazo de vigência ultrapassava 60 meses, havendo consulta à Procuradoria Jurídica do FNDE quanto à legalidade da prorrogação, tendo o órgão consultado respondido positivamente, observada justificativa hábil para tanto;
51.11.	A excepcionalidade, no entendimento do defendente, residia no fato de a obra estar em estágio avançado, sendo que serviços importantes já haviam sido concluídos em gestões anteriores e as obras estavam em estágio final de acabamento.
51.12.	Neste quadro, não houve empecilho para o acolhimento de novo pleito da municipalidade, agora sob o argumento de indisponibilidade de espaço físico para guarda do mobiliário da creche, para a celebração do nono termo aditivo, postergando a vigência até 14/7/2013; 
51.13.	O Acórdão TCU 424/2013 - Plenário determinou que o FNDE, no prazo de 90 dias, a contar do término do convênio celebrado com o município de Jussara, informasse ao Tribunal acerca da efetiva finalização da obra ou instaurasse Tomada de Contas Especial, o que haveria levado a Coordenação de Monitoramento de Obras do FNDE a notificar o município quanto ao atraso, bem como ao fato do pagamento integral do valor do convênio à empresa contratada, a despeito das obras estarem inconclusas;
51.14.	Solicitou a Prefeitura mais 100 dias de prorrogação, sendo-lhe concedida, por recomendação técnica do setor de monitoramento de obras do FNDE, o prazo adicional de 30 dias, com nova vigência em 13/8/2013, por meio do décimo termo aditivo;
51.15	Sob o argumento de que "a fiscalização realizada pelo Tribunal de Contas da União não deixou documentação, sendo tal prazo necessário para reiniciar a obra", a municipalidade requereu 120 dias de nova prorrogação, tendo obtido somente 90 dias, necessários para a conclusão do objeto conveniado, porquanto a obra apresentava 70,18% de execução física, mediante a celebração do 11º termo aditivo, estabelecendo-se o prazo final em 11/11/2013;
51.16	A coordenação-Geral de Infraestrutura Educacional (CGEST) e o Gabinete da Diretoria de Gestão, Articulação e Projetos Educacionais (DIGAP/FNDE) comunicaram a Prefeitura sobre o desequilíbrio físico-financeiro da obra, em 1/10/2013 e em 14/10/2013; 
51.17	Vencido este último prazo (1/11/2013) , requereu o município ainda mais 120 dias, arguindo "abandono da empresa construtora" e consequente reconhecimento da obra como "paralisada" no Simec; 
51.18	Atendendo à recomendação da Nota Técnica 159/2013 da CGIMP, são concedidos mais 180 dias à municipalidade, postergando a vigência do instrumento até 10/5/2014, mediante o 12º Termo Aditivo; 
51.19	Reiterando a municipalidade o interesse de dar continuidade à obra, o FNDE, em ofício circular, abarcando a creche em construção em Jussara (GO) , solicita a imediata retomada das obras paralisadas; 
51.20	A Prefeitura encaminha ao FNDE, em 19/2/2014, um plano de ação para a retomada das obras, ressalvando expressamente a indisponibilidade financeira e informando sobre a ação interposta contra o ex-Prefeito Paulo Lucésio Carvalhaes e a empreiteira, a qual decretaria a indisponibilidade dos bens da construtora; 
51.21	Paralelamente, solicita, mais uma vez, prorrogação de 180 dias, o que levou à celebração do 13º Termo Aditivo, passando a data final da vigência para 6/11/2014; 
51.22	Cria o FNDE uma "sala de situação", com o objetivo de abordar a questão das obras paralisadas, para a qual é convidada a municipalidade; 
51.23	O Acórdão TCU 2823/2014 - Plenário determina, afinal, a instauração da tomada de contas especial, o que leva a vigência do convênio a expirar; 
51.24	Neste momento, contudo, as obras haveriam sido retomadas pela construtora, sendo que acompanhamento efetuado em 25/3/2015, indicava um percentual de execução física de 83,05% (peça 102, p. 10-11) ; 
51.25	Em análise de cumprimento do objeto, na data de 5/10/2017, a ação foi aprovada pelo FNDE em caráter parcial, tendo sido glosado o valor de R$ 34.312,66, por divergências de serviços, em caráter quantitativo ou qualitativo, sendo atestada a funcionalidade do objeto e o atingimento dos objetivos do convênio (peça 102, p. 12-13) , conforme registro no Simec.
52.	Passando a abordar a sua conduta, o responsável, apontando a norma aplicável, qual seja, a Portaria FNDE 852, de 4/9/2009, alegou que lhe cabia, como gestor da Coordenação Geral de Infra-Estrutura Educacional (CGEST) , a coordenação e supervisão das ações de execução, acompanhamento e controle dos projetos educacionais e de convênios, para implantação das ações das atividades relativas à análise e aprovação dos projetos apresentados pelas entidades solicitantes de assistência financeira ao FNDE.
53.	No seu entendimento, as prorrogações haveriam sido lícitas, uma vez que se prestaram a contemplar as responsabilidades da Coordenação que chefiava, acima enunciadas.
54.	Por seu turno, a liberação da segunda parcela do convênio foi efetivada em um momento em que o FNDE não dispunha de mecanismos de monitoramento de obras já consolidados, e a liberação do valor de R$ 241.200,92 ocorreu com atraso, já em março de 2011, com descompasso de três meses do cronograma financeiro estabelecido (previsão em dezembro de 2010) . 
55.	O monitoramento das obras não era atividade de incumbência de sua Coordenação, mas da CGIMP, na forma do regimento interno do FNDE, sendo um juízo de consenso a prorrogação dos prazos dos convênios em que as obras estivessem atrasadas. Teria pesado para esta solução a possibilidade de instauração em massa de processos de tomada de contas especial, paralisação total de obras e prejuízo social inestimável, diante do déficit de vagas na educação infantil, a cargo dos municípios. 
56.	No caso específico do município referido, a transição de mandato era, outrossim, argumento forte a respaldar a prorrogação da vigência do ajuste, na medida em que seria razoável oferecer ao novo gestor uma oportunidade de sanear a questão. Tal intento estaria manifesto a partir da iniciativa da Sra. Tatiana Ranna dos Santos no sentido de proceder à venda de terrenos municipais com o intuito de angariar recursos para a conclusão da obra, conforme notícia que haveria sido publicada no seguinte sítio da Internet, não estando mais disponível na rede mundial (peça 102, p. 15-16) :
http://noticiasdejussara.blogspot.com/2017/01/wilson-santos-vai-concluircreche-do.html
57.	O convenente haveria encontrado, portanto, uma via alternativa para contratação de outra empresa para conclusão do serviço, com recursos próprios da municipalidade, o que apenas não ocorreu antes da instauração do processo de tomada de contas especial, porquanto esgotadas as vias ordinárias para solução do problema. 
Razões de justificativa do Sr. Francisco Evernando Vieira da Silva Coelho (peças 100-101) 
58.	Após introduzir o libelo de defesa fazendo considerações sobre a concepção do Proinfância, pondera, basicamente, que a quantidade crescente de obras em seu âmbito levou o FNDE levou a autarquia à implementação do Simec. Isoladamente considerada, a iniciativa não seria profícua sem o aumento do quadro de técnicos, para a análise das questões técnicas e monitoramento das obras, o que foi indicado no Relatório de Gestão do FNDE no exercício de 2009.
59.	Passando à digressão sobre a conduta que lhe fora imputada na audiência, ou seja, "recomendar o deferimento de sucessivos pedidos de prorrogação da vigência do Convênio 830331/2007, depois de o ex-prefeito Paulo Lucésio Carvalhaes haver utilizado, até 13/7/2011, 99,62% dos recursos repassados pelo FNDE ao município de Jussara/GO, em 4/3/2011, por meio da Ordem Bancária 2110B701355, sem a comprovação da correspondente execução física da obra", sua argumentação, bastante concisa, pode ser resumida nestes tópicos: 
59.1	Dispunha de pequena equipe de técnicos, para uma demanda que se verificava crescente, diante do número de convênios celebrados; 
59.2	As prorrogações e as recomendações neste sentido destinavam-se a evitar prejuízos maiores para a rede pública municipal de educação, viabilizando o acesso do público-alvo às unidades devidamente estruturadas e qualificadas, "corroborando para o bom desenvolvimento da educação infantil e para a redução da exposição dessas crianças às situações de vulnerabilidade social".
Razões de justificativa do Sr. Leopoldo Jorge Alves Júnior (peça 95) 
60.	Inicia seu arrazoado discorrendo sobre os objetivos precípuos do programa, basicamente focado na disponibilização de educação infantil a crianças em situação de vulnerabilidade social, reconhecendo que, desde o seu início, houve preocupação com o monitoramento das obras que seriam objeto de financiamento no âmbito do programa. 
61.	Assim, foram estabelecidos instrumentos e critérios de planejamento e controle adequados à execução destas ações, como o estabelecimento de projetos-padrão, assistência técnica quanto à adaptação dos projetos à realidade local, análise da dominialidade dos terrenos escolhidos, desenvolvimento de sistema de monitoramento das obras e de sua análise técnica, celebração de contrato com empresas que efetuariam, em caráter regionalizado, a fiscalização das obras, e, por último, solicitações ao Ministério do Planejamento para a disponibilização de servidores para esse mister, diante da insuficiência do quadro próprio da autarquia, sendo que este pleito não fora atendido. 
62.	Quanto à celebração do segundo termo aditivo sem a correção prévia das anomalias que acometiam as obras, tratou de associa-la à necessidade da adequação e revisão das planilhas do tipo B, tarefa que corria com a cooperação da Universidade de Brasília (UnB) . Tal imperativo, o qual teria sido identificado também por meio de critérios técnicos, afirmou-se à medida em que eram implementados os projetos executivos pelos municípios contemplados. 
63.	Os aditivos firmados baseavam-se no monitoramento contínuo do andamento das obras, com base no sistema implantado. Com base nestas informações, eram exigidas medidas corretivas a cargo dos prefeitos, providência cuja adoção, no caso em tela, estaria comprovado pelo Ofício 2129/2010 CGIMP/DIRPE/FNDE/MEC, de 18/8/2010.
64.	À época, entendia-se no FNDE que as liberações de recursos deveriam ocorrer em parcela única, para evitar prejuízos à obra.
65.	Passando à alegação de que não haveria determinado a realização de supervisões in loco com o desiderato de acompanhar a execução das obras conforme o cronograma físico-financeiro correspondente, esclarece que a ferramenta disponível seria o próprio Simec. Teria havido testes com ferramentas mais avançadas, como a instalação de câmeras com monitoramento on line no local da obra, ou soluções tecnológicas de georreferenciamento do Google. Essas alternativas mais avançadas não se adequavam, contudo, às possibilidades orçamentárias do órgão. 
66.	Quanto às sucessivas prorrogações de vigência do convênio, sustenta que haveria consenso técnico de que a paralisação das obras, além de frustrar os fins sociais colimados pela ação governamental, representaria dispêndio adicional de recursos públicos para a sua retomada. O monitoramento estaria preservado pelo Simec e pelas empresas contratadas para a fiscalização. 
67.	Finalizando, esclareceu ainda que somente recomendou a prorrogação do primeiro termo aditivo (de valor) , segundo e terceiro (de prazo) , após o que não mais respondia pela Diretoria. 
Razões de justificativa da Sra. Renilda Peres de Lima (peças 90-92) 
68.	As justificativas apresentadas podem ser sintetizadas nos seguintes substratos: 
68.1	Houve supervisões in loco entre 2/12/2008 e 25/4/2017, data em que, nos termos de relatório de conclusão de objeto, atestou-se o seu cumprimento, com aprovação parcial, razão pela qual é improcedente a alegação; 
68.2	As prorrogações de vigência foram concedidas atendendo à pleito do convenente, em consonância com o objetivo pactuado, no sentido de concluir o empreendimento; 
68.3	O cronograma de desembolso previa a liberação de três parcelas, sendo a inicial de 50%, e as duas restantes de 25%, estando o último repasse condicionado à comprovação do alcance do percentual de 50% de execução física, sendo impossível a retrocessão dos pagamentos já efetuados; 
68.4	A vigência do instrumento venceu sem que fosse aditivado para maior prazo, uma vez que as obras estavam paralisadas desde 2013; 
68.5	O objetivo maior seria a conclusão do objeto pactuado, pois a tomada de contas especial proporciona um índice de recuperação inferior ao desejado, quando comparado com o índice de obras que, paralisadas, acabam por não cumprir a sua função social; 
68.6	O relacionamento com os entes federados está fundado no princípio da boa-fé objetiva, pressupondo-se que as informações prestadas destinam-se à realização dos fins sociais almejados, cabendo ao FNDE lhes disponibilizar ajuda técnica para tanto; 
68.7	Promovida a conclusão da obra, alguns serviços técnicos não correspondiam à planilha pactuada e foram glosados; 
68.8	Com a conclusão do empreendimento, em cujo processo todos os preceitos legais foram cumpridos, foram assegurados os direitos dos estudantes, que seriam os principais prejudicados em caso de frustração do objetivo do convênio.
Análise de Defesa 
69.	Considerando a similitude, em grande parte, das argumentações dos responsáveis convocados por meio de audiência, opta-se por proceder à análise de forma conjunta. 
70.	Todos os agentes públicos do FNDE foram convocados em decorrência da conduta definida como "recomendar o deferimento de sucessivos pedidos de prorrogação da vigência do Convênio 830331/2007, depois de o ex-prefeito Paulo Lucésio Carvalhaes haver utilizado, até 13/7/2011, 99,62% dos recursos repassados pelo FNDE ao município de Jussara/GO, em 4/3/2011, por meio da Ordem Bancária 211OB701355, sem a comprovação da correspondente execução física da obra".
71.	Nenhum dos agentes do FNDE arrolados, portanto, detinha o poder de conceder as prorrogações pleiteadas, competência reservada ao Presidente da autarquia. 
72.	Pretendeu a unidade técnica inicialmente encarregada da instrução do processo, portanto, objurgar os juízos opinativos emitidos pelos agentes públicos ouvidos em audiência, que foi realizada com base em delegação de competência do Relator deste feito. 
73.	Os signatários dos termos aditivos, ou seja, aqueles que efetivamente praticaram os atos reputados como ilegais e consubstanciaram os efeitos que se entenderam como prejudiciais ao interesse público e ao erário, não foram ouvidos. 
74.	Na matriz de responsabilização que sucede, como anexo, a instrução de peça 66, foi consignado, para todos os responsáveis ouvidos em audiência, como nexo de causalidade entre a conduta praticada pelos responsáveis e a caracterização da irregularidade apontada, que "as recomendações da Diretoria de Programas e Projetos Educacionais (DIRPE/FNDE) , atual Diretoria de Gestão, Articulação e Projetos Educacionais (DIGAP/FNDE) , resultaram na fiscalização insatisfatória e em sucessivas prorrogações indevidas da vigência do Convênio 830331/2007".
75.	Como não praticaram atos de gestão, os defendentes somente poderiam ser responsabilizados pela prática de ato comissivo ou omissivo, o qual deflagrasse, em uma relação de causa e efeito, o resultado danoso, seja este concreto ou potencial. 
76.	Tal nexo de causalidade, contudo, não restou demonstrado, conforme os referenciais teóricos disponíveis para embasá-lo, como a teoria do conditio sine qua non (a qual identifica um ato que, sem o qual, nenhum outro posterior seria praticado) , da causalidade adequada (dentre várias concausas, pune-se a mais contributiva para o resultado danoso) ou da causa direta e imediata (a última na sucessão de concausas) , sendo que esta somente poderia responsabilizar os ex-diretores da autarquia, e não os coordenadores também ouvidos. 
77.	Não há empecilho para que agentes públicos pareceristas, na condição de subordinados, respondam, no âmbito do controle externo, pelos prejuízos incorridos pelo erário, ou mesmo por atos irregulares de que não resultem débito, desde que evidenciada uma conduta antijurídica, a qual somente pode ser consubstanciada pela infração a um dever legal, configurando hipótese de responsabilidade subjetiva.
78.	A inexistência de conduta antijurídica por parte dos defendentes Leopoldo Jorge Alves Júnior, Renilda Peres de Lima, Francisco Evernando Vieira da Silva Coelho e Tiago Lippold Radünz fica aclarada, neste particular, pela própria falta de indicação de dispositivo legal ou infralegal que haveria sido violado na conduta que lhes foi imputada nos expedientes convocatórios (peças 70-73) .
79.	Além desta conduta antijurídica, mister se mostra a conexão entre este ato ilícito e o resultado danoso. Isso, outrossim, não se observa no caso concreto, pois, ao dirigente máximo, não seria inviável devotar atenção a um caso de sucessivas prorrogações de vigência de um convênio cujo objeto era uma obra paralisada há anos. Sua percepção estava rigorosamente dentro de suas possibilidades in vigilando.
80.	Tampouco resta caracterizado qual teria sido o liame de causalidade - indicado nos expedientes de audiência - entre as prorrogações de vigência e a impossibilidade de realizações de vistorias na obra, que estava, repise-se, paralisada. 
81.	As prorrogações, em nossa ótica, mostraram-se inócuas, e não propriamente nocivas, sendo logicamente mais simples classifica-las desta maneira contemplando um quadro relativamente saneado, como ora fazemos. Defeso se mostra ao controle externo, nesta perspectiva, inquinar juízos e manifestações discricionárias, como claramente exibe o quadro fático constante dos autos. 
82.	As prorrogações de vigência, pelo ânimo revelado, propunham-se a viabilizar a finalização da obra, operando em prol do interesse público. A instauração de tomada de contas especial é procedimento excepcional, somente indicado quando esgotadas todas as possibilidades de preservação do erário.
83.	Devem ser acatadas, pois, as razões de justificativa apresentadas por Leopoldo Jorge Alves Júnior, Renilda Peres de Lima, Francisco Evernando Vieira da Silva Coelho e Tiago Lippold Radünz. 
84.	Passando ao exame da execução do objeto, sob o prisma físico e financeiro, devem ser reconhecidas práticas anômalas, todas situadas na gestão do Sr. Paulo Lucésio Carvalhaes, mas que não representaram lesão aos cofres federais, e sim aos municipais, como ao cabo restará demonstrado.   
85.	A responsabilidade do Sr. Joaquim Alves de Castro Neto já havia sido afastada na análise da SECEX-MG (peça 66) , com base em elementos documentais integrantes dos autos, os quais atestam que não houve descompasso entre a execução física e a execução financeira durante sua gestão: 
Cotejando a execução financeira e física do convênio, verifica-se que há compatibilidade entre o percentual de 75,22% da execução financeira (=729.208,87/969.489,79) realizada até 19/2/2009 e o percentual de 76,88% de execução física sobre o objeto apresentado no mesmo período. Nota-se, ainda, que a execução física é bastante aproximada do percentual de 68,65% de execução sobre o objeto apurado na supervisão in loco realizada pelo FNDE, em 27/8/2013, bem como do percentual de 72,60% de execução sobre o objeto quantificado pela auditoria técnica de engenharia contratada pelo município de Jussara-GO (peça 3, p. 252-253; e peça 18, p. 27-37) .
86.	Afastado da Prefeitura o Sr. Paulo Lucésio Carvalhaes, assumiu o Sr. Wilson da Silva Santos, respondendo pelo Executivo Municipal no período entre 29/6/2012 e 1/11/2012, no que foi sucedido pela Sra. Tatiana Ranna dos Santos, na gestão 2013-2016, a qual, após receber negativa do FNDE quanto a novo aditivo de valor no convênio (peça 4, p. 168172) , teria, afinal, celebrado contrato com a empresa Mileng Milênio Engenharia e Construções Ltda-ME, em 11/8/2016, no valor global de R$ 704.640,37, para conclusão da unidade (peça 34, p. 7-15) , com recursos municipais. 
87.	Esta última iniciativa foi profícua, a julgar pela finalização da obra, comprovada pelo próprio FNDE (peça 102, p. 12-13) , em relatório de vistoria in loco, com dados inseridos no Simec em 10/3/2017. 
88.	Ao cabo de todos estes contratempos e problemas, o custeio da obra teve, a partir das informações documentadas nos autos, as seguintes fontes de financiamento, corrigidas desde suas liberações (ou, no caso do contrato firmado pela municipalidade exclusivamente com recursos próprios, na data de sua celebração) em relação à data desta instrução: 
	Ordem Bancária/Contrato
	Data
	Valor original (R$) 
	Valor corrigido R$) 

	2008OB656145
	24/6/2008
	700.000,00
	1.331.610,00

	2011OB701355
	4/3/2011
	241.200,92
	396.444,35

	Contrapartida municipal
	3/11/2008
	7.070,11
	13.149,70

	Contrato Mileng Milênio Engenharia e Construções Ltda-ME
	11/8/2016
	704.640,37
	798.568,93

	Total
			2.539.772,98

89.	A proporcionalidade do custeio, com base nestes dados, apresentou, ao final, a seguinte composição: 
	Fonte
	Valor em 31/8/2020
	Proporcionalidade (%) 

	União
	1.728.054,35
	68,03

	Município
	811.718,63
	31,97

90.	A proporcionalidade original, por seu turno, conforme as disposições conveniais, na Cláusula Quinta (peça 1, p. 242) , seria a participação municipal no percentual de 1% em relação ao total previsto (que inclui a contrapartida) de R$ 950.612,92. Portanto, do total apurado, atualizado à data desta instrução, de R$ 2.539.772,98, incumbiria ao município o aporte de R$ 25.397,73. 
91.	O valor despendido pela municipalidade, todavia, diante de tantas intercorrências, foi quase 32 vezes superior. 
92.	Sendo incontroverso o desequilíbrio executivo verificado na gestão do Sr. Paulo Lucésio Carvalhaes, onde comprovadamente houve pagamentos à empresa executora sem a correspondente contraprestação dos serviços pactuados, exigir daquele agente o ressarcimento à União representaria prejuízo aos cofres municipais, pelo desvirtuamento das disposições conveniais. 
93.	Representaria, outrossim, enriquecimento sem causa da União, pois o objeto foi concluído - e seu interesse na conclusão é inegável, eis que a concepção do convênio o pressupõe - rigorosamente com os recursos que repassou, e que se comprometeu a repassar. E mais, impediria o município de reaver o excesso daquele que lhe deu causa, pois o responsável não poderia ressarcir duas vezes o mesmo prejuízo, diante da concorrência de credores. 
94.	O reconhecimento da inexistência de débito em relação aos cofres da União não impede, contudo, o juízo de mérito quanto às contas do Sr. Paulo Lucésio Carvalhaes, pela irregularidade, diante das ocorrências mencionadas no item 14.4 desta instrução, em virtude da conduta declinada na citação que lhe fora endereçada (peça 68) , e da rejeição das alegações de defesa apresentadas, cujos fundamentos foram expressos nos itens 44 a 50 desta instrução. Deve acompanhar esta sanção a aplicação da multa indicada no art. 58, inciso I, da lei 8.443/92.
95.	Acompanhando parte da jurisprudência do Tribunal, especialmente precedentes de julgados da Relatoria do Ministro Augusto Nardes (Acórdãos 2663/2010 e 936/2011 - Plenário, também encarregado deste feito) , bem como outros (Acórdão 3265/2010 - Segunda Câmara - Rel. Min. José Jorge; Acórdão 5047/2010 - Segunda Câmara - Rel. Min. Aroldo Cedraz) , deixamos de sugerir igualmente o julgamento das contas da empresa Porto Cristo Engenharia Ltda. (CNPJ: 09.548.715/0001-58) , revel neste processo, na condição de beneficiária dos pagamentos indevidos pertinentes, bem como a aplicação da multa prevista no art. 58 da lei 8.443/92, diante do fato de que não geriu recursos públicos. 
96.	O prejuízo aos cofres públicos municipais, em decorrência das condutas do Sr. Paulo Lucésio Carvalhaes e da empresa Porto Cristo Engenharia Ltda. deve, se for o caso, ser objeto de tratamento pelo Tribunal de Contas dos Municípios de Goiás.
97.	No tocante à prescrição punitiva, temos que, conforme o Acórdão 1441/2016-Plenário, o qual uniformizou a jurisprudência acerca dessa questão, a prescrição subordina-se ao prazo decenal geral indicado no art. 205 do Código Civil, contado da data de ocorrência da irregularidade sancionada, nos termos do art. 189 daquele diploma, sendo este prazo interrompido pelo ato que ordenar a citação, a audiência ou a oitiva do responsável.
98.	No caso específico, é preciso estabelecer o termo inicial desse interregno, uma vez que as irregularidades sancionadas verificaram-se no decorrer de um intervalo temporal. Para fins de estabelecimento do termo inicial do prazo prescricional, o critério que se adota comumente, em casos da espécie, é considera-lo como a data limite para a apresentação da prestação de contas pelo aplicador dos recursos. Essa opção apresenta como fundamento o princípio da actio nata, pois, segundo seus defensores, representaria o termo inicial aquele momento em que o Estado teria condições de agir na defesa de seus interesses, quando se mostrasse necessário (Acórdão 689/2015 - Primeira Câmara - Rel. Min. Walton Alencar Rodrigues; Acórdão 2278/2019-Primeira Câmara - Rel. Min. Augusto Sherman) .
99.	Tal critério é passível de críticas, na medida em que a prestação de contas possui um caráter declaratório, e não constitutivo, das referências fáticas que se relacionam com as possíveis irregularidades que se habilitam a ser objeto de sanção. Desconsidera, sobretudo, o poder-dever estatal de acompanhar pari passu, a execução da ação governamental, com potencial ablativo das desconformidades. Opera logicamente em desfavor do agente punível. Sua adoção será, contudo, sugerida, em coerência com a linha interpretativa mantida por esta Corte. 
100.	No caso vertente, o prazo final para a apresentação da prestação de contas do programa encerrava-se na data de 5/1/2015 (peça 1, p. 242; e peça 8, p. 128) , tendo sido interrompido pelo despacho de peça 68, na data de 26/4/2018, encontrando-se, pois, em plena fluência.
101.	Deve ser ressaltado que mesmo a prescrição não afeta o julgamento das contas, nem a condenação em débito. No tocante ao entendimento proferido pelo Supremo Tribunal Federal, no julgamento recente do RE 636.886 (tema 899) , a respeito da prescritibilidade da pretensão de ressarcimento ao erário com base em decisão de tribunal de contas, cabe assinalar que a decisão do STF alcança tão somente a fase judicial de execução do título extrajudicial, não atingindo os processos de controle externo em trâmite no TCU, conforme orientação sufragada pelo Acórdão 6589/2020-TCU-Segunda Câmara, da relatoria do Ministro Raimundo Carreiro. Aliás, da ementa do julgado do STF constou que: "A pretensão de ressarcimento ao erário em face de agentes públicos reconhecida em acórdão de Tribunal de Contas prescreve na forma da Lei 6.830/1980 (Lei de Execução Fiscal) ". Portanto, até o trânsito em julgado do acórdão condenatório do TCU, permanece imprescritível a pretensão de ressarcimento ao erário decorrente da instauração da tomada de contas especial, conforme Enunciado da Súmula 282 do TCU ("As ações de ressarcimento movidas pelo Estado contra os agentes causadores de danos ao erário são imprescritíveis) .
102.	Por último, em atendimento ao item 9.4, do Acórdão 1772/2017-Plenário (Relator Ministro-Substituto Augusto Sherman Cavalcanti) , informamos que não foram identificados processos abertos de tomada de contas especial no TCU, em relação aos responsáveis Paulo Lucésio Carvalhaes e à empresa Porto Cristo Engenharia Ltda. 
CONCLUSÃO
103.	Considerando: a inexistência de prática de atos de gestão por parte dos agentes do FNDE ouvidos em audiência; que seus posicionamentos não acarretaram a ocorrência de irregularidades; a discricionariedade dos atos de prorrogação da vigência do convênio; a falta de nexo de causalidade entre tais prorrogações e a elevação de custo da obra, considerada a previsão inicial; a ausência de aportes suplementares da União em relação ao inicialmente pactuado; a conclusão do objeto, reconhecida pela autarquia, com a plena satisfação dos interesses sociais contemplados na concepção do empreendimento, com a finalização às custas da municipalidade, em percentual bem superior ao pactuado; a realização de pagamentos indevidos pelo Sr. Paulo Lucésio Carvalhaes à empresa Porto Cristo Engenharia Ltda, esta revel no processo e beneficiária de tais dispêndios; a rejeição das alegações de defesa do retrocitado agente; a existência de prejuízos financeiros exclusivamente aos cofres do município, cujo ressarcimento em prol da União constituiria enriquecimento sem causa; cabe a irregularidade das contas do Sr. Paulo Lucésio Carvalhaes, bem como a aplicação da multa prevista no art. 58 da lei 8.443/92.
PROPOSTA DE ENCAMINHAMENTO
104.	Diante do exposto, submetem-se os autos à consideração superior, com as seguintes proposições: 
104.1	acatar as razões de justificativa apresentadas pelos Srs. Francisco Evermando Vieira da Silva Coelho (CPF XXX.867.661-XX) , Leopoldo Jorge Alves Júnior (CPF XXX.469.757-XX) , Renilda Peres de Lima (CPF XXX.606.571-XX) e Tiago Lippold Radünz (CPF XXX.466.330-XX) , julgando regulares suas contas, nos termos do art. 16, inciso I, da lei 8.443/92, c/c o art. 207, parágrafo único do Regimento Interno do TCU; 
104.2	rejeitar as alegações de defesa apresentadas pelo Sr. Paulo Lucésio Carvalhaes (CPF 261.008.43153) ; 
104.3	afastar a responsabilidade, no processo, da empresa Porto Cristo Engenharia Ltda. (CNPJ 09.548.715/0001-58) ;
104.4	julgar irregulares as contas do Sr. Paulo Lucésio Carvalhaes (CPF 261.008.43153) , sem débito, com fundamento nos arts. 1º, inciso I, 16, inciso III, alíneas "b", 19, parágrafo único, e 23, inciso III, da Lei 8.443/1992, c/c os arts. 1º, inciso I, 209, inciso II, 210, § 2º e 214, inciso III, do Regimento Interno do TCU;
104.5	aplicar ao Sr. Paulo Lucésio Carvalhaes (CPF 261.008.43153) a multa prevista no art. 58, inciso I, da lei 8.443/92, c/c o art, c/c o art. 268, inciso I, do Regimento Interno do TCU, com a fixação do prazo de quinze dias, a contar da notificação, para comprovar, perante o Tribunal (art. 214, inciso III, alínea "a", do Regimento Interno) , o recolhimento da dívida aos cofres do Tesouro Nacional, atualizadas monetariamente desde a data do acórdão até a do efetivo recolhimento, se forem pagas após o vencimento, na forma da legislação em vigor;
104.6	autorizar, desde logo, a cobrança judicial da dívida, nos termos do art. 28, inciso II, da Lei 8.443/1992, c/c o art. 219, inciso II, do Regimento Interno do TCU, caso não atendida a notificação;
104.7	autorizar, desde logo, se requerido pelo responsável, com fundamento no art. 26, da Lei 8.443/1992, c/c o art. 217 do Regimento Interno do TCU, o parcelamento da dívida em até 36 (trinta e seis) parcelas, incidindo sobre cada uma, os encargos legais devidos, sem prejuízo de alertá-lo de que, caso opte por essa forma de pagamento, a falta de comprovação do recolhimento de qualquer parcela implicará o vencimento antecipado do saldo devedor, nos termos do art. 26, parágrafo único, da Lei 8.443/1992, c/c o art. 217, §2º, do Regimento Interno do TCU;
104.8	enviar cópia do Acórdão que vier a ser proferido ao FNDE e aos responsáveis, para ciência, informando que a presente deliberação, acompanhada do Relatório e do Voto que a fundamentam, está disponível para a consulta no endereço www.tcu.gov.br/acordaos, além de esclarecer que, caso requerido, o TCU poderá fornecer sem custos as correspondentes cópias, de forma impressa;
104.9	enviar cópia do Acórdão a ser prolatado, bem como do Relatório e do Voto que o fundamentarem, para adoção das medidas que entender cabíveis: 
104.9.1	 à Procuradoria da República no Estado de Goiás, nos termos do § 3º do art. 16 da Lei 8.443/1992 c/c o § 7º do art. 209 do Regimento Interno do TCU; 
104.9.2	ao Tribunal de Contas dos Municípios de Goiás.
2.	O Ministério Público junto a este Tribunal apresentou encaminhamento distinto, consoante exposto a seguir (peça 131) : 
Cuida-se de processo de tomada de contas especial instaurada pelo Fundo Nacional de Desenvolvimento da Educação (FNDE) , originalmente em desfavor dos ex-Prefeitos Municipais de Jussara (GO) relacionados na instrução processual, em virtude da omissão no dever de prestar contas do Convênio 830331/2007 (peça 1, p. 234- 256) , cujo objeto consistia na concessão de apoio financeiro para construção de uma unidade escolar de educação infantil, conforme projeto-padrão do Programa Nacional de Reestruturação e Aparelhagem da Rede Escolar Pública de Educação Infantil - Proinfância (peça 1, p. 183-185) , celebrado em 26/12/2007.
Apurados os fatos e realizadas as citações, a Secex/TCE propôs o seguinte encaminhamento, no essencial:
acatar as razões de justificativa apresentadas pelos Srs. Francisco Evermando Vieira da Silva Coelho, Leopoldo Jorge Alves Júnior, Renilda Peres de Lima e Tiago Lippold Radünz, julgando regulares suas contas, nos termos do art. 16, inciso I, da lei 8.443/92, c/c o art. 207, parágrafo único do Regimento Interno do TCU;
rejeitar as alegações de defesa apresentadas pelo Sr. Paulo Lucésio Carvalhaes, ex-prefeito de Jussara/GO;
afastar a responsabilidade, no processo, da empresa Porto Cristo Engenharia Ltda;
julgar irregulares as contas do Sr. Paulo Lucésio Carvalhaes, sem débito, com fundamento nos arts. 1º, inciso I, 16, inciso III, alíneas "b", 19, parágrafo único, e 23, inciso III, da Lei 8.443/1992, aplicando-lhe a multa prevista no art. 58, inciso I, da referida lei;
	Nossa concordância com a unidade técnica é parcial.
	O ponto de divergência centra-se na não imputação de débito, pois não aderimos à tese que busca fundamentar a proposta de mérito, que, a nosso ver, põe por terra a necessidade de comprovação de nexo causal, requisito pacífico na jurisprudência da Corte.
	Em apertadíssima síntese, eis os principais registros das questões do feito, nos pontos que interessam ao debate:
 Os recursos federais foram repassados em duas parcelas, em datas bem distantes: R$ 700.000,00, em 24/06/2008; e 241.200,92, em 04/03/2011.
Relativamente à primeira parcela, os elementos dos autos indicaram que não houve descompasso entre a execução física e a execução financeira, conforme registrou a instrução técnica (paráfragos 85 e 86) , afastando assim a responsabilidade do ex-Prefeito Joaquim Alves de Castro Neto, que nem mesmo foi citado;
Os recursos atinentes à segunda parcela foram repassados e integralmente utilizados na gestão de Paulo Lucésio Carvalhaes em pagamento à empresa Porto Cristo Engenharia Ltda., sem, porém, haver comprovação dos correspondentes serviços;
A prefeita sucessora, Tatiana Ranna dos Santos, após recusa do FNDE para a celebração de novo aditivo para suplementação de valor, celebrou contrato com a empresa Mileng Milênio Engenharia e Construções Ltda., em 11/8/2016, no valor global de R$ 704.640,37, para conclusão da unidade, com recursos municipais;
O FNDE em vistoria in loco comprovou a finalização da obra.
Para a ampla compreensão do ponto divergente, reproduzimos abaixo os argumentos da instrução que levaram à proposta formulada pela secretaria técnica:
	88.	Ao cabo de todos estes contratempos e problemas, o custeio da obra teve, a partir das informações documentadas nos autos, as seguintes fontes de financiamento, corrigidas desde suas liberações (ou, no caso do contrato firmado pela municipalidade exclusivamente com recursos próprios, na data de sua celebração) em relação à data desta instrução: 
	Ordem Bancária/Contrato
	Data
	Valor original (R$) 
	Valor corrigido (R$) 

	2008OB656145
	24/6/2008
	700.000,00
	1.331.610,00

	2011OB701355
	4/3/2011
	241.200,92
	396.444,35

	Contrapartida municipal
	3/11/2008
	7.070,11
	13.149,70

	Contrato Mileng Milênio Engenharia e Construções Ltda-ME
	11/8/2016
	704.640,37
	798.568,93

	Total
			2.539.772,98

89.	A proporcionalidade do custeio, com base nestes dados, apresentou, ao final, a seguinte composição: 
	Fonte
	Valor em 31/8/2020
	Proporcionalidade (%) 

	União
	1.728.054,35
	68,03

	Município
	811.718,63
	31,97

90.	A proporcionalidade original, por seu turno, conforme as disposições conveniais, na Cláusula Quinta (peça 1, p. 242) , seria a participação municipal no percentual de 1% em relação ao total previsto (que inclui a contrapartida) de R$ 950.612,92. Portanto, do total apurado, atualizado à data desta instrução, de R$ 2.539.772,98, incumbiria ao município o aporte de R$ 25.397,73. 
91.	O valor despendido pela municipalidade, todavia, diante de tantas intercorrências, foi quase 32 vezes superior. 
92.	Sendo incontroverso o desequilíbrio executivo verificado na gestão do Sr. Paulo Lucésio Carvalhaes, onde comprovadamente houve pagamentos à empresa executora sem a correspondente contraprestação dos serviços pactuados, exigir daquele agente o ressarcimento à União representaria prejuízo aos cofres municipais, pelo desvirtuamento das disposições conveniais. 
93.	Representaria, outrossim, enriquecimento sem causa da União, pois o objeto foi concluído - e seu interesse na conclusão é inegável, eis que a concepção do convênio o pressupõe - rigorosamente com os recursos que repassou, e que se comprometeu a repassar. E mais, impediria o município de reaver o excesso daquele que lhe deu causa, pois o responsável não poderia ressarcir duas vezes o mesmo prejuízo, diante da concorrência de credores. 
94.	O reconhecimento da inexistência de débito em relação aos cofres da União não impede, contudo, o juízo de mérito quanto às contas do Sr. Paulo Lucésio Carvalhaes, pela irregularidade, diante das ocorrências mencionadas no item 14.4 desta instrução, em virtude da conduta declinada na citação que lhe fora endereçada (peça 68) , e da rejeição das alegações de defesa apresentadas, cujos fundamentos foram expressos nos itens 44 a 50 desta instrução. Deve acompanhar esta sanção a aplicação da multa indicada no art. 58, inciso I, da lei 8.443/92. (Grifo acrescido) .
Consoante ressaltado na instrução, resta clara a falta de comprovação da regularidade no manejo dos recursos federais repassados ao ex-Prefeito Paulo Lucésio Carvalhaes.
Como a obra foi concluída com recursos municipais, sustenta a Secex/TCE que não haveria que se falar em prejuízo da União e que seria enriquecimento sem causa pretender o ressarcimento de valores.
Como dito anteriormente, a proposta formulada contraria a longeva e sólida jurisprudência na Corte no sentido de que ainda que o objeto tenha sido executado, a falta de comprovação do nexo de causalidade entre os recursos e o objeto impede atestar a regularidade na execução do objeto e reclama a devolução dos recursos. Há numerosos precedentes neste sentido, que resultaram em condenação dos responsáveis. Apenas para fins de exemplificação, colhemos no repositório da Jurisprudência os seguintes enunciados:
 Para a comprovação da regular aplicação dos recursos recebidos mediante convênio ou contrato de repasse, não basta a demonstração de que o objeto pactuado foi executado, mas que foi realizado com os recursos repassados para esse fim. (Acórdão 9580/2015-Segunda Câmara) 
Ao gestor cabe, além de comprovar a consecução do objeto avençado, estabelecer o nexo entre a realização do objeto do convênio e os recursos recebidos para esse fim. (Acórdão 3545/2006-Primeira Câmara) 
O que se tem nos autos é o uso irregular dos recursos federais, que foram retirados da conta específica do convênio para pagamento de serviços não realizados, fazendo incidir o pleno interesse e competência do TCU para o julgamento da causa e restituição de valores.
O encaminhamento proposto pela secretaria termina por criar espaço fértil para que gestores mal intencionados, cientes de possíveis fragilidades de controle locais, se utilizem de manobras para desviar recursos públicos. Nesse compasso, sem dificuldades incrementais, poderiam se valer de valores municipais ou estaduais, de fonte direta ou de outros convênios, para concluírem o objeto pactuado com a União, e assim desviarem os recursos federais, certos de que não haverá persecução de ressarcimento no plano federal.   
Além do mais, a hipotética possibilidade de o ente de controle local vir a instaurar procedimento de ressarcimento estará sujeita a um mar de controvérsias jurídicas fruto de discussões de conflito de competências e outras argumentações. Adicione-se a isso acentuadas dificuldades probatórias decorrentes de documentações de processos distintos, tudo em um cenário em que o tempo corre em favor de incidência de prescrições, em benefício daquele que desviou recursos da coletividade. 
Assim, registramos nossa preocupação com o risco de a proposta da Secex/TCE tornar-se precedente indesejável, a ser manejado de forma a minar a correta linha jurisprudencial construída na Corte.
	
Com essas considerações, divergindo parcialmente a proposta da unidade, opinamos por que o Tribunal:
 julgue irregulares as contas de Paulo Lucésio Carvalhaes e Porto Cristo Engenharia Ltda, nos termos dos arts. 1º, inciso I, 16, inciso III, alíneas "b" e "c", § 2º, da Lei 8.443/1992, condenando-os, solidariamente, ao pagamento das importâncias a seguir especificadas, atualizadas monetariamente e acrescidas dos juros de mora, calculadas a partir das datas discriminadas até a data da efetiva quitação do débito, fixando-lhes o prazo de quinze dias, para que comprovem, perante o Tribunal (art. 214, inciso III, alínea "a", do Regimento Interno) , o recolhimento das referidas quantias aos cofres do Fundo Nacional de Desenvolvimento da Educação, nos termos do art. 23, inciso III, alínea "a", da Lei 8.443/1992:
R$ 16.902,19, em 13/7/2011
R$ 56.727,18, em 10/6/2011
R$ 55.255,63, em 18/5/2011
R$ 57.342,84, em 19/4/2011
R$ 54.053,08, em 28/3/2011
aplique aos responsáveis acima a multa prevista nos arts. 19, caput, e 57 da Lei 8.443/1992.
	É o relatório.

Clayton César da Silva (OAB-GO 20.105), sem poderes para receber citação - peça 103

Procurador Marinus Eduardo De Vries Marsico.

TOMADA DE CONTAS ESPECIAL. CONVÊNIO. EXECUÇÃO PARCIAL DO OBJETO COVENIADO. CITAÇÃO. REJEIÇÃO DAS ALEGAÇÕES DE DEFESA DOS RESPONSÁVEIS SOLIDÁRIOS. IRREGULARIDADE DAS CONTAS. DÉBITO. MULTA. ACOLHIMENTO DAS RAZÕES DE JUSTIFICATIVAS DOS DEMAIS. CONTAS REGULARES.

TOMADA DE CONTAS ESPECIAL (TCE)

Secretaria de Controle Externo de Tomada de Contas Especial (SecexTCE).

Aprecia-se tomada de contas especial instaurada pelo Fundo Nacional de Desenvolvimento da Educação (FNDE) , originalmente em desfavor dos ex-Prefeitos Municipais de Jussara (GO) , Srs. Joaquim Alves de Castro Neto, na gestão 2005-2008; Paulo Lucésio Carvalhaes, nos períodos entre 1/1/2009 e 28/6/2012 e 1/11/2012 e 31/12/2012; Wilson da Silva Santos, entre 29/6/2012 e 31/10/2012; e da Sra. Tatiana Ranna dos Santos, na gestão 2013-2016 (peça 3, p. 96; e peça 8, p. 136-144) , todos em virtude da omissão no dever de prestar contas do Convênio 830331/2007 - Siafi 600436 (peça 1, p. 234- 256) , cujo objeto consistia na concessão de apoio financeiro para construção de uma unidade escolar de educação infantil, conforme projeto-padrão do Programa Nacional de Reestruturação e Aparelhagem da Rede Escolar Pública de Educação Infantil - Proinfância (peça 1, p. 183-185) , celebrado em 26/12/2007.
2.	A vigência original do ajuste, estabelecida na forma da Cláusula Quarta do termo, até a data de 17/6/2009, foi elastecida em diversas oportunidades, estendendo-se até 6/11/2014, com previsão para  apresentação da prestação de contas até 5/1/2015 (peça 1, p. 242; e peça 8, p. 128) , e o valor foi inicialmente estimado em R$ 707.070,71, dos quais R$ 700.000,00 seriam repassados pelo FNDE e R$ 7.070,71 corresponderiam à contrapartida do convenente (peça 1, p. 242) . Ao final, o valor global do convênio passou a ser de R$ 950.708,00, dos quais R$ 941.200,92 seriam repassados pelo FNDE e R$ 9.507,08 corresponderiam à contrapartida do convenente.
3.	Inerte a municipalidade convenente após finda a data de prestação de contas, os ex-Prefeitos Joaquim Alves de Castro Neto, Paulo Lucésio Carvalhaes, Wilson da Silva Santos e Tatiana Ranna dos Santos foram notificados por omissão quanto ao dever de prestar contas (peça 8, p. 66-86) . Remanescendo a situação irregular, foi instaurada a tomada de contas especial, que concluiu pela responsabilidade solidária de todos aqueles notificados, pelo valor original de R$ 941.200,92 (peça 8, p. 94-114) , entendimento chancelado pelas instâncias subsequentes do controle interno (peça 8, p. 146-151) , manifestações das quais tomou ciência a autoridade ministerial (peça 8, p. 152) .
4. 	No âmbito deste Tribunal, foram citados solidariamente o Sr. Paulo Lucésio Carvalaes e a empresa Porto Cristo Engenharia Ltda. e ouvidos em audiência os gestores do FNDE, pelas irregularidades especificadas nas instruções técnicas preliminares (peças 66/67 e 82/83) :  
5.	Apurados os fatos e realizadas as audiências e citações devidas (itens 9 a 28 do relatório que acompanha o presente Voto) , a unidade técnica responsável assim concluiu: 
5.	Considerando: a inexistência de prática de atos de gestão por parte dos agentes do FNDE ouvidos em audiência; que seus posicionamentos não acarretaram a ocorrência de irregularidades; a discricionariedade dos atos de prorrogação da vigência do convênio; a falta de nexo de causalidade entre tais prorrogações e a elevação de custo da obra, considerada a previsão inicial; a ausência de aportes suplementares da União em relação ao inicialmente pactuado; a conclusão do objeto, reconhecida pela autarquia, com a plena satisfação dos interesses sociais contemplados na concepção do empreendimento, com a finalização às custas da municipalidade, em percentual bem superior ao pactuado; a realização de pagamentos indevidos pelo Sr. Paulo Lucésio Carvalhaes à empresa Porto Cristo Engenharia Ltda, esta revel no processo e beneficiária de tais dispêndios; a rejeição das alegações de defesa do retrocitado agente; a existência de prejuízos financeiros exclusivamente aos cofres do município, cujo ressarcimento em prol da União constituiria enriquecimento sem causa; cabe a irregularidade das contas do Sr. Paulo Lucésio Carvalhaes, bem como a aplicação da multa prevista no art. 58 da lei 8.443/92.
6.	Assim, a unidade instrutiva propôs julgar irregulares as contas do Paulo Lucésio Carvalhaes, aplicando-lhe a multa prevista no art. 58, inciso I, da Lei 8.443/92, sem a imputação de débito, bem como afastar a responsabilidade da empresa Porto Cristo Engenharia Ltda e considerar regulares as contas dos demais responsáveis.
7.	O Ministério Público junto a este Tribunal concordou parcialmente (peça 131) com a proposta formulada pela SecexTCE, sugerindo, todavia: a) julgar irregulares as contas de Paulo Lucésio Carvalhaes e Porto Cristo Engenharia Ltda, condenando-os solidariamente em débito e aplicando-lhes a multa prevista nos arts. 19, caput, e 57 da Lei 8.443/1992.
8.	Feita essa breve contextualização, passo a decidir.
9.	De pronto, registro minha concordância com o entendimento manifestado pela Secex TCE, com os ajustes sugeridos pelo Ministério Público junto a este Tribunal, cujos fundamentos incorporo às minhas razões de decidir, sem prejuízo das considerações a seguir.
10.	De fato, devem ser acatadas as razões de justificativa apresentadas pelos Srs. Francisco Evermando Vieira da Silva Coelho, Leopoldo Jorge Alves Júnior, Renilda Peres de Lima e Tiago Lippold Radünz, julgando regulares suas contas.
11.	No que se refere à divergência suscitada nos autos, essa se deu, principalmente, em relação à exclusão da responsabilidade da empresa Porto Cristo Engenharia e à não imputação de débito defendida pela unidade técnica. 
12.	A despeito do entendimento da unidade instrutora de que a obra foi concluída com recursos municipais, e por isso não haveria que se falar em prejuízo da União uma vez que poderia ensejar enriquecimento sem causa do ente federal pretender o ressarcimento de valores, concordo com o Parquet de Contas que "a proposta formulada contraria a longeva e sólida jurisprudência na Corte no sentido de que ainda que o objeto tenha sido executado, a falta de comprovação do nexo de causalidade entre os recursos e o objeto impede atestar a regularidade na execução do objeto e reclama a devolução dos recursos". 
13.	Por oportuno, reproduzo a seguir, para melhor compreensão do ponto divergente, os argumentos que embasaram o encaminhamento da unidade técnica pela não imputação de débito ao sr.  Paulo Lucésio Carvalhaes e pelo afastamento da responsabilidade da empresa Porto Cristo Engenharia:
88.	Ao cabo de todos estes contratempos e problemas, o custeio da obra teve, a partir das informações documentadas nos autos, as seguintes fontes de financiamento, corrigidas desde suas liberações (ou, no caso do contrato firmado pela municipalidade exclusivamente com recursos próprios, na data de sua celebração) em relação à data desta instrução: 
	Ordem Bancária/Contrato
	Data
	Valor original (R$) 
	Valor corrigido (R$) 

	2008OB656145
	24/6/2008
	700.000,00
	1.331.610,00

	2011OB701355
	4/3/2011
	241.200,92
	396.444,35

	Contrapartida municipal
	3/11/2008
	7.070,11
	13.149,70

	Contrato Mileng Milênio Engenharia e Construções Ltda-ME
	11/8/2016
	704.640,37
	798.568,93

	Total
			2.539.772,98

89.	A proporcionalidade do custeio, com base nestes dados, apresentou, ao final, a seguinte composição: 
	Fonte
	Valor em 31/8/2020
	Proporcionalidade (%) 

	União
	1.728.054,35
	68,03

	Município
	811.718,63
	31,97

90.	A proporcionalidade original, por seu turno, conforme as disposições conveniais, na Cláusula Quinta (peça 1, p. 242) , seria a participação municipal no percentual de 1% em relação ao total previsto (que inclui a contrapartida) de R$ 950.612,92. Portanto, do total apurado, atualizado à data desta instrução, de R$ 2.539.772,98, incumbiria ao município o aporte de R$ 25.397,73. 
91.	O valor despendido pela municipalidade, todavia, diante de tantas intercorrências, foi quase 32 vezes superior. 
92.	Sendo incontroverso o desequilíbrio executivo verificado na gestão do Sr. Paulo Lucésio Carvalhaes, onde comprovadamente houve pagamentos à empresa executora sem a correspondente contraprestação dos serviços pactuados, exigir daquele agente o ressarcimento à União representaria prejuízo aos cofres municipais, pelo desvirtuamento das disposições conveniais. 
93.	Representaria, outrossim, enriquecimento sem causa da União, pois o objeto foi concluído - e seu interesse na conclusão é inegável, eis que a concepção do convênio o pressupõe - rigorosamente com os recursos que repassou, e que se comprometeu a repassar. E mais, impediria o município de reaver o excesso daquele que lhe deu causa, pois o responsável não poderia ressarcir duas vezes o mesmo prejuízo, diante da concorrência de credores. 
94.	O reconhecimento da inexistência de débito em relação aos cofres da União não impede, contudo, o juízo de mérito quanto às contas do Sr. Paulo Lucésio Carvalhaes, pela irregularidade, diante das ocorrências mencionadas no item 14.4 desta instrução, em virtude da conduta declinada na citação que lhe fora endereçada (peça 68) , e da rejeição das alegações de defesa apresentadas, cujos fundamentos foram expressos nos itens 44 a 50 desta instrução. Deve acompanhar esta sanção a aplicação da multa indicada no art. 58, inciso I, da lei 8.443/92. (Grifo acrescido) .
14. 	Entretanto, concordo com o entendimento do douto Parquet, de que tal proposta põe por terra a necessidade de comprovação de nexo causal, requisito pacífico na jurisprudência da Corte. Em seu entendimento, ainda que o objeto tenha sido executado, a falta de comprovação do nexo de causalidade entre os recursos e o objeto impede atestar a regularidade na execução do objeto e reclama a devolução dos recursos. Para tanto, cita alguns precedentes deste Tribunal, a exemplo de: 
Para a comprovação da regular aplicação dos recursos recebidos mediante convênio ou contrato de repasse, não basta a demonstração de que o objeto pactuado foi executado, mas que foi realizado com os recursos repassados para esse fim. (Acórdão 9580/2015-Segunda Câmara) 
Ao gestor cabe, além de comprovar a consecução do objeto avençado, estabelecer o nexo entre a realização do objeto do convênio e os recursos recebidos para esse fim. (Acórdão 3545/2006-Primeira Câmara) 
15.	Conforme ressaltado pelo Ministério Público e discorrido pela unidade técnica nos itens 13, 14 e 17 do relatório que acompanha o presente Voto, os recursos atinentes à segunda parcela foram repassados e integralmente utilizados na gestão de Paulo Lucésio Carvalhaes em pagamento à empresa Porto Cristo Engenharia Ltda., sem, porém, haver comprovação dos correspondentes serviços, restando  clara a falta de comprovação da regularidade no manejo dos recursos federais repassados ao citado ex-prefeito. 
	Pelas razões expostas, VOTO no sentido de que seja adotado o acórdão que ora submeto à apreciação deste colegiado.
TCU, Sala das Sessões Ministro Luciano Brandão Alves de Souza, em 29 de junho de 2021.
Ministro JOÃO AUGUSTO RIBEIRO NARDES 
Relator